ACORDAO-COMPLETO-2350678

ACÓRDÃO 83/2020 ATA 1/2020 - PLENÁRIO

VISTOS, relatados e discutidos estes autos de relatório de consolidação de Fiscalização de Orientação Centralizada realizada para verificar a regularidade e a boa gestão dos contratos de manutenção da malha rodoviária federal administrada pelo Departamento Nacional de Infraestrutura de Transportes (Dnit) ,
ACORDAM os Ministros do Tribunal de Contas da União, reunidos em Sessão do Plenário, ante as razões expostas pelo Relator, em:
9.1. recomendar ao Departamento Nacional de Infraestrutura de Transportes (Dnit) , com fulcro no art. 250, inciso III, do Regimento Interno do TCU, que avalie a conveniência e a oportunidade de:
9.1.1. realizar ajustes nos procedimentos do Plano Nacional de Manutenção Rodoviária (PNMR) , aprimorando a padronização das ações e a integração entre as Coordenações-Gerais e as Superintendências Regionais, de modo que a execução e o acompanhamento do Plano sejam implementados sob os mesmos parâmetros, com o objetivo de reduzir a assimetria na execução do Plano entre as Superintendências Regionais;
9.1.2. implementar procedimentos de medição, aceitação e pagamento nas contratações de serviços de conservação rotineira dos elementos constituintes da faixa de domínio da rodovia, como estratégia de atuação institucional, que condicionem a remuneração do contratado ao efetivo alcance de resultados, com a fixação de um preço global a ser pago mensalmente na proporção do grau de atingimento de padrões de desempenho previamente acordados para privilegiar o conforto e a segurança dos usuários, em vez do modelo alicerçado unicamente no volume dos serviços executados;
9.2. dar ciência ao Departamento Nacional de Infraestrutura de Transportes (Dnit) , com fulcro no art. 7º da Resolução-TCU 265/2014, sobre as seguintes impropriedades, para que sejam adotadas medidas internas com vistas à prevenção de outras ocorrências semelhantes: 
9.2.1. ausência de designação de servidores para as funções de Gestor e Fiscal Administrativo vinculados à execução dos contratos ou, na hipótese de acumulação das funções de fiscalização por um mesmo servidor, de falta de apresentação das devidas justificativas no respectivo processo administrativo, o que afronta o disposto nos Itens 3, 3.1, 6.5.1 e Anexo I do Manual de Diretrizes para Gestão, Acompanhamento e Fiscalização de Contratos do Dnit;
9.2.2. ausência de segregação de funções entre o planejamento e a fiscalização da contratação, não sendo prática recomendada que o responsável pela elaboração do Plano Anual de Trabalho e Orçamento (PATO) seja também designado para fiscalizar a respectiva execução contratual, o que afronta o Item 4 do Manual de Diretrizes para Gestão, Acompanhamento e Fiscalização de Contratos do Dnit;
9.2.3. existência de trechos rodoviários sem cobertura de contrato de manutenção, o que pode estar em desacordo com o que dispõe o art. 45 da Lei Complementar 101/2000 (Lei de Responsabilidade Fiscal) , tendo em vista que as despesas de conservação do patrimônio público têm prioridade em relação à inclusão de novos projetos;
9.3. encaminhar cópia deste acórdão ao Ministério da Infraestrutura.

Relatório de consolidação de Fiscalização de Orientação Centralizada realizada para verificar a regularidade e a boa gestão dos contratos de manutenção da malha rodoviária federal administrada pelo Dnit.

Departamento Nacional de Infraestrutura de Transportes (Dnit).

3. Interessados/Responsáveis: não há.

13.1. Ministros presentes: José Mucio Monteiro (Presidente), Walton Alencar Rodrigues, Augusto Nardes, Raimundo Carreiro, Ana Arraes e Bruno Dantas (Relator).
13.2. Ministro-Substituto convocado: Marcos Bemquerer Costa.
13.3. Ministro-Substituto presente: André Luís de Carvalho.

BRUNO DANTAS

Adoto como relatório, com os ajustes necessários, a instrução da secretaria responsável pela análise da demanda (peça 30) , que contou com a anuência do corpo diretivo da unidade (peças 31-32) :
“I. Apresentação
1. O presente relatório trata da consolidação das auditorias de conformidade realizadas para verificar a regularidade e boa gestão dos contratos de manutenção da malha rodoviária federal sob administração do Departamento Nacional de Infraestrutura de Transportes (DNIT) , de modo a garantir condições permanentes e adequadas de trafegabilidade, segurança e conforto aos usuários de seu sistema viário.
2. Essas ações de controle fizeram parte de Fiscalização de Orientação Centralizada (FOC) , coordenada pela então Secretaria de Controle Externo no Estado de Minas Gerais - Secex/MG, e que contou ainda com a participação das unidades regionais do TCU nos estados da Bahia, do Paraná, do Rio Grande do Sul e do Tocantins.
II. Introdução
II.1. Deliberação que originou o trabalho
3. Em acolhimento à proposta formulada pela Secex/MG, o Ministro Bruno Dantas, por meio de Despacho de 20/6/2018, proferido no TC Processo 015.263/2018-5, autorizou a realização de auditoria de conformidade, sob a forma de Fiscalização de Orientação Centralizada (FOC) , com vistas a avaliar a gestão dos contratos de manutenção do sistema rodoviário a cargo do DNIT.
4. As razões que motivaram esta auditoria estão relacionadas ao diagnóstico de má qualidade de conservação de parcela expressiva da malha rodoviária brasileira, conforme exemplificado, em 2017, na pesquisa da Confederação Nacional do Transporte - Pesquisa CNT de Rodovias 2017 (peças 11 a 13) . Nesse trabalho, evidenciou-se que tal problema, com variação apenas da intensidade, reproduzia-se em todas as Unidades da Federação.
5. Com base nessa percepção, levando-se em conta ainda a materialidade dos contratos de manutenção rodoviária, bem como a relevância econômica e social do modal rodoviário e dos trechos com problemas de conservação para o transporte de cargas e pessoas, vislumbrou-se a oportunidade de se avaliar o processo de planejamento, seleção de fornecedores e fiscalização das contratações envolvendo tal objeto, no intuito de buscar o aprimoramento de sua gestão pelo DNIT e, assim, contribuir para a melhoria das condições de conservação rodoviária ofertadas aos usuários.
II.2. Visão geral do objeto
II.2.1 Concepção Geral
6. O modal rodoviário é o principal meio de transporte para deslocamentos de cargas e pessoas no território brasileiro. Nesse contexto, a manutenção do sistema rodoviário federal representa uma ação prioritária e permanente nos planos de investimento da União, essencial para preservar um nível de serviço satisfatório aos usuários e, de outra parte, evitar a perda de vultoso patrimônio público decorrente da degradação precoce da rede pavimentada construída com recursos da União, cuja eficácia depende em grande medida de intervenções tempestivas, priorizadas por critérios técnicos e econômicos.
7. Tendo em vista a importância social e econômica dessa ação, o Plano Plurianual da União (PPA) , de 2016 a 2019, estabelece expressa previsão de se realizar a manutenção permanente de 100% da malha rodoviária sob a administração federal (Lei 13.249/2016 - Anexo I) , meta a ser alcançada pelo Ministério dos Transportes, Portos e Aviação Civil no âmbito do Programa 2087 - Transporte Terrestre (Meta 040E do Objetivo 0280) .
8. Nessa linha de atuação, o Departamento Nacional de Infraestrutura de Transportes (DNIT) , autarquia atualmente vinculada ao Ministério da Infraestrutura (Minfra) , exerce o planejamento e a execução das iniciativas que viabilizam o atendimento da referida meta do PPA, visto que uma de suas principais competências regulamentares é a manutenção do Sistema Federal de Viação (Art. 4º, inciso I, do Regimento Interno) , atividade essa de suma relevância, que se encontra diretamente vinculada a objetivos expressos no Mapa Estratégico do DNIT, concernentes a ‘assegurar a manutenção da malha viária’ e ‘contribuir para a segurança dos usuários’.
9. O Plano Nacional de Manutenção Rodoviária (PNMR) , regulamentado pela Portaria DNIT 1050/2015, é o instrumento de gestão anual de tal autarquia que compreende as intervenções que devem ser implementadas ao longo do período. Em essência, sua elaboração é de iniciativa centralizada, mas com ações de apoio e execução delegadas.
10. De início, a Diretoria de Planejamento e Pesquisa do DNIT (Coordenação-Geral de Planejamento e Programação de Investimentos) , em conjunto com a Diretoria de Infraestrutura Rodoviária (Coordenação-Geral de Manutenção e Restauração Rodoviária) , apresentam o PNMR com as intervenções ideais determinadas a partir de critérios técnicos, o qual, inclusive, serve de base para a proposição de investimentos das rubricas de manutenção do Projeto de Lei Orçamentária Anual (PLOA) . Após adequações decorrentes do orçamento efetivamente autorizado na LOA, bem como por conta de ajustes negociados no Fórum Técnico entre as unidades centrais e as Superintendências Regionais do DNIT, o PNMR se torna apto para execução, retratando as intervenções priorizadas que serão objeto dos esforços de contratação.
11. No processo de elaboração do PNMR, a indicação do investimento ideal na Malha Rodoviária Federal, concernente à maior parte das intervenções prioritárias, é resultado de análise gerencial de médio e longo prazo, de cunho econômico, efetivada pelo Sistema HDM-4 (Highway Development and Management) , subsidiada pelos dados do SGP-DNIT (Sistema de Gerência de Pavimentos do DNIT) , os quais buscam, para fins de planejamento, produzir um diagnóstico mais próximo da realidade das condições funcionais, estruturais e operacionais das rodovias brasileiras.
12. Na execução dos programas de trabalho de manutenção rodoviária, três tipos de intervenções contratadas pelo DNIT se destacam:
a) Restauração - conjunto de operações visando a restabelecer o perfeito funcionamento de um bem determinado ou avariado, recompondo integralmente suas características técnicas originais;
b) Conserva - constituída essencialmente por atividades rotineiras, periódicas e/ou de emergência destinadas a preservar as características estruturais e funcionais do sistema viário. Sua especificação qualitativa e quantitativa se aperfeiçoa na elaboração do Plano Anual de Trabalho e Orçamento (PATO) pertinente a determinado trecho rodoviário. Trata-se de serviços de natureza continuada, passível de prorrogação anual caso preenchidos os requisitos legais; e
c) Programa de Recuperação e Manutenção Rodoviária (CREMA) - contratação de recuperação funcional e estrutural do pavimento das pistas de rolamento e acostamentos, de modo integrado com a manutenção do pavimento recuperado e serviços de conservação da faixa de domínio, limitado a cinco anos de vigência contratual. Na primeira fase desse contrato, do início da vigência até a metade do prazo contratual fixado, executam-se as obras de recuperação do trecho rodoviário, em conjunto com os serviços de manutenção e conservação. No período restante até o final da vigência contratual, são previstos apenas a execução dos serviços de manutenção e conservação rodoviária.
II.2.2 Condição de manutenção da malha rodoviária federal
13. De acordo com a Pesquisa CNT de Rodovias 2017, concluiu-se que o estado geral de 18,7% da rede rodoviária federal pavimentada (pública e concedida) era ruim ou péssimo (peça 11, p. 105) , no total de 12.569 km, levando-se em conta, pelo menos, uma das características pesquisadas (pavimento, sinalização e/ou geometria das vias) .
14. Por sua vez, o DNIT possui metodologia própria para avaliar e acompanhar a condição de manutenção das rodovias pavimentadas sob sua administração. Trata-se do Índice de Condição da Manutenção (ICM) , nos termos da Instrução de Serviço/DG 10, de 11/9/2017, calculado por meio do levantamento periódico da situação da superfície do pavimento (panelas, remendos e trincas) e de certos elementos de conservação (roçada, sinalização e drenagem) .
15. Em novembro de 2018, o ICM global das rodovias pavimentadas brasileiras indicava que 22,4% do sistema viário administrado exclusivamente pelo DNIT se encontrava em situação ruim ou péssima, totalizando mais de 12.800 km, conforme sintetizado na Tabela 1 abaixo, bem como detalhado no Anexo I deste relatório.
Tabela 1 - Índice de Condição da Manutenção (ICM) - Brasil
	ICM
	Percentual
	Extensão (km) 

	Bom
	59,0%
	33.765,14

	Regular
	18,6%
	10.657,82

	Ruim
	9,7%
	5.548,37

	Péssimo
	12,7%
	7.261,00

	Total
	100,0%
	57.232,33

Observações:
1 - Fonte: DNIT, Atlas de Manutenção Rodoviária - Relatório Gerencial (peça 14, p.11) 
2 - ICM (Índice de Condição da Manutenção) , de novembro de 2018, considerando todos os estados da federação e Distrito Federal.
16. É oportuno observar que, no grupo dos contratos fiscalizados (Apêndice A) , diversas rodovias objeto de conservação apresentavam trechos em condição ruim ou péssima de manutenção em patamar percentual superior à média brasileira (22,4%) , havendo casos extremos de até 90%, consoante se verifica na relação completa constante do Apêndice C deste relatório.
II.2.3 Intervenções contratadas e execução orçamentária
17. Faz parte das atividades rotineiras do DNIT a contratação de intervenções de manutenção com o objetivo de manter a integral cobertura da malha rodoviária, no intuito de se evitar a degradação precoce dos pavimentos e das estruturas estradais e, em consequência, servir de instrumento de gestão para que níveis aceitáveis de qualidade de trafegabilidade e segurança sejam, de modo permanente, ofertados aos usuários do sistema viário sob sua administração.
18. Nesse sentido, à época da fiscalização, as principais intervenções de manutenção rodoviária implementadas pelo DNIT nas rodovias do Brasil contemplavam a cobertura de mais de 46.800 km, atingindo um montante de contratação acima de R$ 15,2 bilhões, conforme expresso na Tabela 2 a seguir:
Tabela 2 - Cobertura Contratual das intervenções de manutenção rodoviária
	Programa (Intervenção) 
	Extensão Contratual 2 (km) 
	Valor Contratual (R$) 3

	Restauração
	1.389,14
	3%
	2.006,20
	13%

	Conserva
	31.544,26
	67%
	5.384,56
	35%

	CREMA
	13.881,44
	30%
	7.830,59
	52%

	Total
	46.814,84
	100%
	15.221,35
	100%

Observações:
1 - Fonte: DNIT, Atlas de Manutenção Rodoviária - Relatório Gerencial (peça 14, p.10) 
2 - em regra, diz respeito a trechos pavimentados. Contudo, a extensão dos contratos de Conserva pode compreender trechos não pavimentados
3 - Valores expressos em milhões de reais
19. Com relação à execução orçamentária das rubricas de manutenção rodoviária, cabe ressaltar que, no período de 2012 a 2018, a Lei Orçamentária Anual (LOA) consignou dotações atualizadas que superaram o patamar de R$ 33,2 bilhões, com total de despesas empenhadas um pouco abaixo de tal valor (R$ 30,2 bilhões) . Por sua vez, a execução financeira alcançou uma soma de mais de R$ 29,5 bilhões, resultado de pagamentos efetivados por conta da liquidação de despesas empenhadas durante a vigência da respectiva LOA (R$ 12,9 bilhões) e de pagamentos viabilizados pela inscrição de despesas em restos a pagar (R$ 16,6 bilhões) , conforme demonstrado na Tabela 3 abaixo:
Tabela 3 - Execução Orçamentária e financeira
	Ano
	Dotação Atualizada2 (R$) 3
	Despesa Empenhada (R$) 3
	Despesa Liquidada (R$) 3
	Despesa
Paga (R$) 3
	Restos a Pagar Pago (R$) 3

	2012
	6.826,6
	5.152,9
	1.039,8
	1.021,9
	1.987,8

	2013
	5.158,2
	5.134,1
	1.446,9
	1.363,1
	2.598,4

	2014
	5.227,9
	4.729,1
	2.371,4
	1.634,4
	3.198,7

	2015
	4.195,5
	3.465,8
	1.381,7
	456,4
	2.659,4

	2016
	3.187,4
	3.151,2
	2.014,5
	1.916,7
	3.618,4

	2017
	4.579,3
	4.510,4
	3.458,9
	3.421,4
	1.461,1

	2018
	4.102,9
	4.102,6
	3.176,3
	3.155,8
	1.050,4

	Total
	33.277,8
	30.246,1
	14.889,5
	12.969,7
	16.574,2

 Observações:
1 - Fonte: Siga-Brasil - Painel Especialista (http://www9.senado.leg.br) 
2 - Dotação Atualizada: Dotação inicial autorizada acrescida de dotações suplementar, especial e/ou extraordinária, levando-se em conta ainda eventuais cancelamentos e remanejamentos;
3 - Valores expressos em milhões de reais;
20. Dos dados apresentados, depreende-se uma tendência de redução dos recursos orçamentários autorizados para as ações de manutenção rodoviária a cargo do DNIT, tendo se concretizado uma queda em torno de 39,9% no período de 2012 a 2018 (R$ 6,8/R$ 4,1 bilhões) .
II.3. Objetivo e questões de auditoria
21. A presente auditoria teve por objetivo verificar a regularidade e a boa gestão dos contratos de manutenção da malha rodoviária federal de responsabilidade do DNIT, de modo a garantir condições permanentes e adequadas de trafegabilidade, segurança e conforto aos usuários do sistema viário federal, evitando, assim, as ocorrências de mau estado de conservação da infraestrutura rodoviária ou reduzindo sua frequência e intensidade.
22. Para viabilizar o cumprimento do objetivo do trabalho acima destacado, os exames de auditoria enfocaram o planejamento das contratações, a elaboração e o conteúdo formal dos atos convocatórios e respectivos instrumentos contratuais, assim como aspectos específicos das rotinas vinculadas à gestão e à fiscalização administrativa e técnica dos contratos de manutenção rodoviária. Por conseguinte, formularam-se as questões de auditoria adiante indicadas:
Questão 1: A Superintendência Regional do DNIT elabora e executa plano de aquisições de serviços de manutenção de rodovias com critérios estratégicos de alocação de recursos?
Questão 2: Os processos de aquisições selecionados na Superintendência Regional do DNIT possuem estudos técnicos preliminares adequados?
Questão 3: O Edital, o Termo de Referência/Projeto básico e a minuta do contrato selecionados contêm elementos que contribuem para a obtenção da solução que atende à demanda originadora da contratação?
Questão 4: A gestão e fiscalização dos contratos selecionados na Superintendência Regional do DNIT é realizada de forma a contribuir para se obter a solução contratada?
II.4. Metodologia
23. Os trabalhos foram realizados em conformidade com as Normas de Auditoria do Tribunal de Contas da União (Portaria-TCU 280, de 8 de dezembro de 2010, alterada pela Portaria-TCU 168, de 30 de junho de 2011) , e com observância aos Padrões de Auditoria de Conformidade (Portaria-Segecex 26, de 19 de outubro de 2009) .
24. Trata-se de Fiscalização de Orientação Centralizada (FOC) , que contou com a participação de cinco unidade regionais do TCU: Minas Gerais (Coordenação) , Bahia, Paraná, Rio Grande do Sul e Tocantins.
25. A FOC foi executada na modalidade de relatórios individualizados, na qual cada unidade técnica participante autua processo específico para sua fiscalização, executa os exames com base em procedimentos e papeis de trabalho padronizados, preparados pela unidade coordenadora, e emite relatório próprio. Conforme orientações da Coordenação, em seu relatório, a equipe podia propor a responsabilização e deliberações destinadas aos gestores locais, bem como a órgão central, desde que, nessa última hipótese, o teor da deliberação fosse restrito ao objeto examinado. A incumbência de se formular eventuais propostas de escopo mais amplo, de natureza sistêmica e estruturante, ficou reservada a este relatório de consolidação.
26. Durante a fase de planejamento, promoveu-se encontro técnico nas dependências do ISC/TCU, no período de 21 a 23 de agosto de 2018, no qual foram apresentadas as matrizes de planejamento e de possíveis achados para debate e aprimoramentos, a fim de aperfeiçoar tais papéis de trabalho, bem como reforçar a padronização dos procedimentos de auditoria e do registro de seus resultados.
27. Ao longo da execução da auditoria, os objetos foram examinados mediante a aplicação dos procedimentos previstos na matriz de planejamento homologada. Em complemento, para responder as questões de auditoria levantadas, as principais técnicas utilizadas foram as de análise documental, indagação escrita, consulta a sistemas corporativos do Governo Federal (Siafi) e DNIT (SIAC - Sistema de Acompanhamento de Contratos; e Supra Gestão - Supervisão Rodoviária Avançada) , conferência de cálculos e circularização de informações.
28. Os trabalhos de campo, em regra, processaram-se na sede das Superintendências Regionais do DNIT, local em que foram requisitados os processos administrativos de licitação e execução contratual pertinentes aos contratos que compuseram a amostra selecionada da fiscalização. Ademais, foram efetivadas visitas in loco a trechos rodoviários e Unidades Locais do DNIT. Também houve casos de aplicação de procedimentos de modo remoto, em razão dos documentos solicitados terem sido disponibilizados eletronicamente, por intermédio do Sistema Eletrônico de Informações (SEI) , bem como pelo acesso concedido a informações custodiadas no Sistema de Acompanhamento de Contratos (SIAC) do DNIT.
29. A escolha dos contratos a serem fiscalizados localmente ficou a cargo de cada unidade técnica participante da FOC, tendo como subsídio relação previamente disponibilizada pela Coordenação e que foi criada com a observância de certos critérios. Preliminarmente, foram relacionados apenas os contratos de manutenção das rodovias classificadas em estado ruim e/ou péssimo de conservação em qualquer uma das variáveis consideradas na Pesquisa CNT de Rodovias 2017 (peças 11 a 13) e/ou pelo Índice de Condição da Manutenção (ICM) do DNIT, de julho de 2018. Após preencherem tal condição, os contratos identificados foram então escolhidos para compor a amostra com base na materialidade dos recursos envolvidos, priorizando-se aqueles relativos a intervenções de conservação rodoviária típica (PATO) , além da necessidade de estarem vigentes à época da fiscalização. A amostra assim selecionada é de natureza não estatística, resultando na fiscalização de 17 (dezessete) contratos, conforme detalhado no Apêndice A deste relatório.
30. Cabe destacar que o escopo dos trabalhos teve como foco somente trechos rodoviários pavimentados sob administração direta do DNIT.
31. No que se refere à consolidação dos achados descritos nas fiscalizações locais, o presente relatório não os congrega por completo, pois uma parcela significativa deles representa irregularidades de natureza formal ou cujo encaminhamento dado, no relatório da regional, é suficiente para o adequado tratamento da situação levantada. São apresentados, nesta consolidação, eventuais ocorrências que exigem análise mais aprofundada e conjunta, demandando deliberações de implementação mais complexa junto a unidades centrais do órgão executor, de teor sistêmico e estruturante. Em regra, esses achados possuem maior materialidade e/ou ocorreram de maneira mais generalizada.
II.5. Limitações de auditoria
32. Não foram impostas situações que representassem limitação ao desenvolvimento dos trabalhos desta auditoria.
II.6. Volume de recursos fiscalizados
33. O volume de recursos fiscalizados alcançou o montante de R$ 285.466.153,69, que corresponde ao valor total, a preços iniciais, dos contratos que compuseram as amostras selecionadas pelas unidades técnicas participantes da FOC, conforme detalhado no Apêndice B deste relatório.
II.7. Benefícios estimados da fiscalização
34. Os benefícios potenciais das propostas formuladas dizem respeito à melhoria dos processos internos de planejamento das contratações típicas de conservação rodoviária, bem como ao aprimoramento dos procedimentos administrativos do DNIT relacionados à gestão e à fiscalização de tais contratos, com especial destaque para a proposta de se condicionar sua remuneração ao alcance de resultados, mediante a implementação de novas rotinas de medição, aceitação e pagamento.
II.8. Processos conexos
35. Os processos TC Processo 025.515/2018-7 (Secex-RS) ; Processo 027.311/2018-0 (Secex-BA) ; Processo 027.494/2018-7 (Secex-PR) ; Processo 027.709/2018-3 (Secex-TO) ; e Processo 034.519/2018-1 (Secex-MG) são conexos, visto que compõem os trabalhos da Fiscalização de Orientação Centralizada (FOC) objeto dos presentes autos.
III. Achados de auditoria
36. Apresenta-se, nos próximos parágrafos, a consolidação dos achados de auditoria mais recorrentes e relevantes registrados nos relatórios individuais das unidades técnicas que participaram da FOC ora examinada, no intuito de se ter uma visão sistêmica dos principais problemas levantados e, a partir de sua análise conjunta, reconhecer possíveis causas comuns e propor eventualmente deliberação de teor mais amplo junto ao DNIT.
37. A consolidação se processará em dois tópicos temáticos. O primeiro diz respeito ao planejamento das contratações, que abarca o assunto central das questões de auditoria 1 e 2 da matriz de planejamento (peça 20) , agrupando a síntese e o exame dos respectivos achados de auditoria. O segundo, seguindo a mesma lógica, refere-se à gestão e à fiscalização dos contratos, matéria da questão de auditoria 4.
38. Convém atentar que nem todos os achados de auditoria relatados nas fiscalizações das unidades técnicas regionais compuseram esta consolidação. Isso porque a maior parte não é crucial para o exame e conclusões da consolidação, representando somente casos concretos bem peculiares, ou situações formais, que já contemplavam, no respectivo relatório individual, propostas de encaminhamento plausíveis para o deslinde dos fatos. De qualquer modo, a relação completa consta dos autos (peça 21) .
III.1. Planejamento das contratações de serviços de manutenção rodoviária
39. Para que as ações de manutenção rodoviária cumpram seu objetivo de garantir a segurança do sistema rodoviário, o planejamento integrado, objetivo e eficiente das ações é fundamental. Com isso, é necessário que esteja presente um cenário institucional que dê as condições necessárias para que esse planejamento seja efetivo, tanto no âmbito da Coordenação-Geral do DNIT, como no âmbito de todas as Superintendências Regionais.
40. Conforme já exposto, o planejamento integrado das ações de manutenção do DNIT é efetivado por meio do Plano Nacional de Manutenção Rodoviária (PNMR) , regulamentado pela Portaria DNIT 1050/2015, que se trata do instrumento de gestão anual de tal autarquia que compreende as intervenções que devem ser implementadas ao longo do período. Em essência, sua elaboração é de iniciativa centralizada, mas com ações de apoio e execução delegadas.
41. As etapas de elaboração do PNMR são realizadas anualmente e compreendem: (i) fase técnica, que aponta a necessidade orçamentária para manutenção adequada de toda a malha rodoviária federal, servindo de base para a elaboração da PLOA; (ii) análise e racionalização dos recursos, considerado a disponibilidade orçamentária, em que são frequentemente reavaliadas as propostas de intervenções considerando o orçamento disponível, e; (iii) consolidação, etapa que conta com a participação das Superintendências Regionais em fóruns técnicos para ajustes no plano e oficialização.
42. Após a publicação do PNMR, cada superintendência fica responsável pela sua execução. Frequentemente, nessa etapa, é necessário que ajustes sejam feitos no âmbito regional, em termos da priorização de ações e em quais momentos elas são mais oportunas de serem realizadas.
43. Dentre todas as ações de manutenção, o objeto dessa FOC se concentrou naquelas que tratam da execução de atividades rotineiras, denominadas de ações de conservação típica, ou conserva típica. Sua especificação qualitativa e quantitativa é realizada por meio do Plano Anual de Trabalho e Orçamento (PATO) pertinente a determinado trecho rodoviário.
44. Cabe destacar, de início, que cada Superintendência Regional tem a total competência para executar todas as ações e elementos necessários para elaboração dos projetos tipo PATO, desde a elaboração do inventário das rodovias até todos os estudos preliminares de quantitativos e serviços de intervenção nos segmentos rodoviários. As ações necessárias para implementação dos projetos PATO foram padronizadas por meio do Manual de Conservação Rodoviária do DNIT, contudo, cada Superintendência realiza sua execução de forma independente e com formato próprio.
45. Dado esse contexto, a presente fiscalização formulou duas questões de auditoria para avaliação das etapas de planejamento das contratações supramencionadas:
Questão 1 - A Superintendência Regional do DNIT elabora e executa plano de aquisições de serviços de manutenção de rodovias com critérios estratégicos de alocação de recursos?
Questão 2 - Os processos de aquisições selecionados na Superintendência Regional do DNIT possuem estudos técnicos preliminares adequados?
46. Consoante a matriz de planejamento (peça 20) , foram previstos 10 (dez) possíveis achados de auditoria quanto às questões acima destacadas. Como resultado dos trabalhos desenvolvidos, confirmou-se, de início, a ocorrência de sete situações irregulares que se encontram identificadas a seguir:
a) Planejamento deficiente de contratação em serviços de manutenção rodoviária;
b) Trecho rodoviário sem cobertura de contrato de manutenção rodoviária;
c) Planejamento da contratação de serviços de manutenção rodoviária sem gestão de riscos;
d) Duplicidade na contratação de serviços de manutenção rodoviária;
e) Contratação de serviços de manutenção rodoviária sem suporte em parecer técnico prévio relativo ao tipo de intervenção mais adequado;
f) Ausência de método objetivo e documentado para justificar as quantidades dos materiais /serviços contratados;
g) Estudos técnicos preliminares deficientes/inadequados.
47. Desse grupo, para fins de subsidiar a presente consolidação, descreve-se a seguir uma síntese acerca somente de quatro impropriedades acima (alíneas ‘a’, ‘b’, ‘e’, g’) , visto que: (i) foram as irregularidades de maior repetição entre as fiscalizações, não incluindo achados que ocorreram apenas em uma fiscalização; (ii) requerem encaminhamentos estruturantes que transcendem as particularidades dos contratos analisados no âmbito da fiscalização local; e, (iii) tomadas em conjunto, as irregularidades relacionadas são suficientes para dar indícios sobre a realidade do processo de planejamento de conservação rodoviária do DNIT.
III.1.4 Planejamento deficiente de contratação em serviços de manutenção rodoviária
48. Trata-se da terceira inconformidade mais recorrente na temática de planejamento das contratações de manutenção rodoviária, tendo sido detectada por duas unidades técnicas (MG, RS) . Conforme exposto na matriz de planejamento (peça 20, p.1) , os procedimentos que foram verificados para evidenciar a ocorrência desse achado foram: (i) se a superintendência aprovou e publicou um plano de contratação de serviços de manutenção; (ii) se nesse plano existe pelo menos para cada contratação a descrição do objeto, a quantidade, valores e período estimados para a execução do objeto; (iii) se o plano foi elaborado com participação de diversas unidades da organização; e, (iv) se é feito acompanhamento da execução do plano de contratação, como por exemplo, planilha de controle com status de cada contratação.
49. Cabe observar aqui que o achado desse mesmo nome constante do relatório da Secex-TO (peça 19, p. 11-12) não se refere aos procedimentos supramencionados, e sim a irregularidades na proposta de preços de uma das licitantes de um dos contratos avaliados naquela fiscalização, tratando-se, dessa forma, de irregularidades que fogem do escopo das questões de auditoria examinadas nesse subitem do relatório.
50. No relatório da Secex-MG (peça 16, p. 14-15) , não se encontrou a documentação referida nos procedimentos acima. Nos quatro contratos avaliados (a listagem está disponível no Apêndice A deste relatório) , todos posteriores à instituição do PNMR, por meio da Portaria DNIT 1050/2015, só há menção de uma declaração padrão e genérica assinada pelo gestor do contrato afirmando que aquela contratação seguiu a ‘metodologia e desenvolvimento de um plano de conservação’ (peça 16, p.14) . Tal documento foi elaborado para cumprir determinações contidas nos Acórdão 1619/2013-TCU-Plenário, Rel. José Múcio Monteiro, e 2.421/2011-TCU-Plenário, Rel. Valmir Campelo, porém nenhum contendo a documentação que suportam aquelas declarações.
51. Já no relatório da Secex-RS (peça 18, p. 10-14) , esse plano mencionado nos procedimentos envolvidos nesse achado de auditoria está presente, porém a equipe de auditoria concluiu que inexistem critérios objetivos para a distribuição dos recursos disponíveis entre os diversos contratos de manutenção rodoviária, o que não condiz com a boa prática da gestão de recursos públicos, além de afrontar os princípios constitucionais da eficiência e da impessoalidade.
52. A equipe de auditoria ainda destacou que as contratações de conserva típica são classificadas por ordem de prioridade em um de três níveis: 1-Alta, 2-Média ou 3-Baixa. No entanto, essa escala de prioridade não tem correlação com a quantidade de recursos programados para as ações de manutenção, tampouco o total executado e o total medido dos contratos, tornando o indicador não efetivo.
53. As propostas de encaminhamento foram, no caso de MG, oitiva da Superintendência Regional do DNIT para fornecer maior detalhamento sobre o planejamento do órgão e, no caso do RS, inicialmente foi proposta determinação para que a superintendência passe a registrar nos processos de programação financeira a devida justificativa da distribuição dos recursos entre as ações de manutenção rodoviária, de modo que a alocação destes recursos passe a refletir as prioridades elencadas pelo planejamento do órgão, no entanto, por meio de despacho do Ministro-Relator naqueles autos, converteu-se preliminarmente a proposta em oitiva da Superintendência Regional do Dnit/RS.
III.1.5 Trecho rodoviário sem cobertura de contrato de manutenção rodoviária
54. Trata-se da inconformidade mais recorrente na temática de planejamento das contratações de manutenção rodoviária, tendo sido detectada por quatro unidades técnicas (MG, RS, BA, TO) . Conforme exposto na matriz de planejamento (peça 20, p.1) , o procedimento verificado para evidenciar esse achado foi a ocorrência de trecho rodoviário sob responsabilidade da superintendência sem nenhuma cobertura de contrato de manutenção, seja conserva típica (PATO) , Crema ou Restauração. Dentre os trechos descobertos, o segmento pode estar em fase de licitação ou sem licitação disponível, conforme detalhado nos respectivos relatórios.
55. Tal irregularidade afronta uma das metas estabelecidas no Plano Plurianual (PPA) 2016/2019 (Anexo I) , instituído pela Lei 13.249/2016, em que um dos objetivos (0280) é ‘melhorar a trafegabilidade e a segurança da malha rodoviária federal não concedida, por meio de sua manutenção permanente, e da melhoria da sinalização e do controle dos limites de peso e de velocidade’, tendo como uma de suas metas (040E) ‘realizar a manutenção permanente de 100% da malha rodoviária sob administração federal’. O cumprimento desta meta cabe ao DNIT, conforme competências estabelecidas nos arts. 80 e 81 da Lei 10.233/2001. A Tabela 4 resume a situação dos trechos descobertos em cada Estado.
Tabela 4 - Trechos rodoviários sem cobertura de manutenção
	Unidade da Federação
	Quantitativo de trechos descobertos (km) 
	Quantitativo total da malha rodoviária sob responsabilidade do DNIT (km) 
	Percentual de trechos descobertos em relação ao total (%) 

	Bahia 
	871,40
	4.734,96
	18,40

	Minas Gerais
	659,00
	5.682,10
	11,59

	Tocantins 
	66,90
	2.018,30
	3,31

	Rio Grande do Sul
	220,60
	5.249,60
	4,20

	Total
	1.817,90
	17.684,96
	10,27

 Fonte: DNIT, Atlas de Manutenção Rodoviária - Relatório Gerencial (peça 14) 
56. As propostas de encaminhamento foram, no caso da Secex-BA, oitiva da Superintendência Regional do DNIT para se pronunciar sobre a irregularidade e, no caso da Secex-MG, Secex-TO e Secex-RS, ciência da irregularidade.
III.1.6 Contratação de serviços de manutenção rodoviária sem suporte em parecer técnico prévio relativo ao tipo de intervenção mais adequado
57. Trata-se da terceira inconformidade mais recorrente na temática de planejamento das contratações de manutenção rodoviária, tendo sido detectada por duas unidades técnicas (MG, PR) . Conforme exposto na matriz de planejamento (peça 20, p.1) , o procedimento que foi verificado para evidenciar a ocorrência desse achado foi aquele decorrente dos subitens 9.1.2 do Acórdão 1097/2014-TCU-Plenário e 9.1.3 do Acórdão 194/2014-TCU-Plenário, ambos de relatoria do Min. Walton Alencar Rodrigues, consistindo em verificar se, no início do processo de licitação de obras de manutenção rodoviária (conservação) , há parecer da área responsável (planejamento/manutenção) definindo o tipo de intervenção mais adequado ao segmento rodoviário, baseado em parâmetros técnicos.
58. No relatório da Secex-MG observou-se que, nos contratos que foram objeto da fiscalização, foram inseridos apenas pareceres genéricos e insuficientes que sequer mencionam o porquê dos serviços de conservação típica pelos contratos tipo PATO são os mais adequados ante as outras modalidades de intervenção. O objetivo de tal parecer é justamente aprimorar os procedimentos de alocação de recursos do Dnit em ações de manutenção, com procedimentos técnicos bem definidos das ações que são mais adequadas para cada segmento rodoviário, o que não foi observado.
59. Já no relatório da Secex-PR observou-se que os processos administrativos são iniciados com memorando do Chefe de Serviço da Unidade Local ao Coordenador de Engenharia no qual solicita abertura de processo para elaboração do PATO sem discussões prévias sobre a melhor forma de intervenção no trecho. Além disso, não há indicações de que tenham sido utilizadas informações do Sistema de Gerência de Pavimentos do DNIT e recomendações do manual de gerência de pavimentos.
60. As propostas de encaminhamento foram, no caso da MG, ciência da irregularidade e, no caso do PR, apensamento a este processo de consolidação.
III.1.7 Estudos técnicos preliminares deficientes/inadequados
61. Trata-se da segunda inconformidade mais recorrente na temática de planejamento das contratações de manutenção rodoviária, tendo sido detectada por três unidades técnicas (BA, PR, TO) . Conforme exposto na matriz de planejamento (peça 20, p.1) , os procedimentos que foram verificados para evidenciar a ocorrência desse achado foram: (i) verificar se, na fase de planejamento da contratação dos serviços de manutenção rodoviária, foram elaborados estudos técnicos prévios para subsidiar a análise e aprovação do PATO, devendo contemplar inventário atualizado do trecho, atribuição das condições dos serviços, atribuição de categorias de prioridade e determinação de níveis de esforços; e, (ii) verificar se o PATO se fundamenta em estudos prévios específicos e atualizados, não representando, de outra parte, mera reprodução do PATO de período anterior.
62. Cabe observar aqui que o inventário é etapa primeira, fundamental e imprescindível para que se possa planejar quantificar e administrar os serviços de conservação de uma rodovia e servem de registro para o que o Manual de Conservação Rodoviária chama de elementos geradores de ações de conservação.
63. Após a realização do inventário, o próximo passo consiste em classificar qualitativamente, para cada 10 km de rodovia, a condição geral do segmento, conforme uma classificação do Manual de Conservação (condição máxima, média ou mínima) , que consiste na fase de atribuição das condições dos serviços.
64. Por fim, a última fase consiste em atribuir categorias de prioridade e níveis de esforço para cada ação de manutenção em cada segmento rodoviário. A classificação em três níveis de prioridade (prioridade 1, 2 ou 3) consiste em um critério criado para tratar da escassez de recursos destinados a ações de manutenção. Com isso, priorizam-se tarefas relacionadas à segurança dos usuários (prioridade 1) , seguidas das tarefas relacionadas com a proteção do corpo estatal (prioridade 2) e tarefas relacionadas à ‘estética’ (prioridade 3) . Já a classificação em níveis de esforços (tipo 1, 2 ou 3) relaciona-se com a intensidade necessária para realizar aquela ação de manutenção, o que vai refletir nos quantitativos da planilha orçamentária.
65. Dos três contratos analisados no relatório da Secex-BA, em nenhum deles constam os inventários prévios que permitam identificar os elementos geradores de ações de conservação. Além disso, tanto na fase de atribuição das condições de serviços como na fase de atribuição de prioridades e níveis de esforços, foram feitas atribuições de maneira uniforme, sem ser realizada a avaliação a cada 10 km de segmentos conforme regra o Manual de Conservação.
66. De forma semelhante, no relatório da Secex-PR, dos três contratos avaliados, não constam os inventários, nem a análise das fases subsequentes que subsidiam a planilha orçamentária do PATO. Constam-se apenas um documento do engenheiro responsável aprovando o orçamento, sem registro da memória de cálculo que subsidiam os quantitativos.
67. Situação semelhante foi identificada no relatório da Secex-TO. Cabe observar que, naquele relatório, o nome do achado referente aos procedimentos aqui identificados se denominou ‘inobservância das diretrizes do Manual de Conservação Rodoviária do DNIT para elaboração dos Planos Anuais de Trabalho e Orçamento (PATOs) ’. Embora nos três processos analisados constem as memórias de cálculo dos quantitativos do PATO, elas não apresentam o detalhamento requerido no Manual de Conservação, constante nas fases de atribuição das condições de serviços tampouco das atribuições em categorias de prioridade e níveis de esforços.
68. As propostas de encaminhamento foram: (i) no caso da Secex-BA, audiência dos engenheiros responsáveis pela aprovação do PATO e oitiva das empresas contratadas; (ii) no caso da Secex-PR, apensamento a esse processo de consolidação; e, (iii) no caso da Secex-TO, inicialmente foram propostas audiência do Superintendente Regional do DNIT/TO, no entanto, por meio de despacho do Ministro-Relator naqueles autos, converteu-se preliminarmente a proposta em oitiva da Superintendência Regional do DNIT/TO.
Análise conjunta
69. Os achados de auditoria consolidados nesse tópico revelam dois grandes problemas que comprometem a eficácia do processo de planejamento das contratações das ações de manutenção rodoviária: (i) ausência de melhor integração no processo de planejamento geral das ações entre as coordenações-gerais da sede do DNIT e suas Superintendências Regionais; e (ii) inadequação do acompanhamento e fiscalização das obrigações técnicas dos processos de planejamento dos contratos individuais de conservação típica.
70. Primeiramente serão analisadas as irregularidades relacionadas ao planejamento geral, macro, das ações de manutenção descritas nesse subitem, que foram: (i) planejamento deficiente de contratação em serviços de manutenção rodoviária; e (ii) trecho rodoviário sem cobertura de contrato de manutenção rodoviária.
71. A causa inerente a essas irregularidades pode ser sintetizada na falha do DNIT em otimizar e tornar eficiente a alocação dos recursos escassos nas ações de manutenção. Conforme detalhado na introdução desse subitem do relatório, a adoção do PNMR desde 2015 para centralizar todo o processo de planejamento das ações já gerou um ganho muito grande de eficiência na alocação dos recursos. No entanto, os processos do PNMR adotados pelas Coordenações-gerais de Planejamento e Manutenção do DNIT são apenas parte do planejamento, sendo que, conforme visto, parte das decisões e priorização da alocação dos recursos e toda a execução e acompanhamento do PNMR são funções delegadas para as Superintendências Regionais.
72. Conforme visto, a execução dessas funções pelas Superintendências se dá de forma assimétrica. Essa assimetria acaba enfraquecendo os benefícios gerados pela otimização realizada pelo PNMR, o que acaba tornando ineficaz a razão pela qual o PNMR foi criado, qual seja, a de otimizar e integrar a alocação dos recursos para todas as ações de manutenção rodoviária.
73. A irregularidade do planejamento deficiente conforme relatado pelas Secex-MG e Secex-RS ilustra bem essa assimetria. Enquanto a Superintendência do RS elabora uma planilha de priorização da ordem de alocação do total de recursos disponibilizados no PNMR, essa priorização se dá sem a adoção de critérios objetivos. Já a Superintendência de MG não adota tal procedimento, utilizando critérios não transparentes para essa priorização.
74. Conforme regulamentado pela Portaria DNIT 1.050/2015, as etapas de elaboração do PNMR são realizadas anualmente e compreendem: (i) fase técnica, que aponta a necessidade orçamentária para manutenção adequada de toda a malha rodoviária federal, servindo de base para a elaboração da PLOA; (ii) análise e racionalização dos recursos, considerado a disponibilidade orçamentária, em que são frequentemente reavaliadas as propostas de intervenções considerando o orçamento disponível, e; (iii) consolidação, etapa que conta com a participação das Superintendências Regionais em fóruns técnicos para ajustes no plano e oficialização; (iv) execução e acompanhamento, ações delegadas às Superintendências Regionais.
75. Conforme já visto, na fase técnica do PNMR ocorre a indicação do investimento ideal na Malha Rodoviária Federal, concernente à maior parte das intervenções prioritárias, resultado de análise gerencial de médio e longo prazo, de cunho econômico, efetivada pelo Sistema HDM-4, subsidiada pelos dados do SGP-DNIT, os quais buscam, para fins de planejamento, produzir um diagnóstico mais próximo da realidade das condições funcionais, estruturais e operacionais das rodovias brasileiras.
76. Os produtos dessa fase resultam na indicação pelo DNIT da dotação orçamentária requerida a ser submetida à PLOA para ações de manutenção rodoviária. No entanto, a tendência tem sido a disponibilização de um valor significativamente menor após a tramitação do processo legislativo orçamentário, o que necessita sempre que seja realizada a fase 2, de análise e racionalização, de modo a otimizar as ações com menos recursos. Para se ter uma ideia do cenário de maior escassez ao longo do tempo, a Tabela 3 mostra como a dotação autorizada para ações de manutenção da malha federal vem caindo ao longo dos últimos anos, de R$ 6,8 bilhões em 2012 para R$ 4,1 bilhões em 2018, uma redução significativa de 40% em seis anos.
77. Tal cenário de maior escassez requer que o processo de planejamento das ações de manutenção seja o mais eficaz e otimizado possível, não só para maximizar os benefícios de manutenção da malha rodoviária em termos da segurança do sistema no curto prazo, como para evitar maiores prejuízos de recuperação da malha no médio e no longo prazo.
78. Em relação à irregularidade de trechos rodoviários sem cobertura de contrato de manutenção rodoviária, observa-se que, de acordo com os relatórios gerenciais de manutenção rodoviária do DNIT (peça 14) o problema: (i) é generalizado em todas as Unidades da Federação, não apenas naquelas que foram objeto desta FOC; e (ii) é de pleno conhecimento do DNIT, uma vez que esse indicador é publicado e monitorado todos os meses no Relatório Gerencial.
79. Tal irregularidade é recorrente e se trata de um problema de gestão intertemporal dos contratos de manutenção sob responsabilidade das Superintendências, seja nos processos de renovação dos contratos, seja no planejamento das fases internas das licitações. Tais procedimentos devem ser planejados e sincronizados de modo que nenhum trecho rodoviário fique sem manutenção, em cumprimento à legislação, o que efetivamente não ocorre.
80. Passa-se a analisar as irregularidades relacionadas ao planejamento individual, micro, das ações de manutenção descritas nesse subitem, que foram: (i) contratação de serviços de manutenção rodoviária sem suporte em parecer técnico prévio relativo ao tipo de intervenção mais adequado; e (ii) estudos técnicos preliminares deficientes/inadequados.
81. Observa-se que essas inconformidades tratam-se de descumprimento direto dos próprios normativos do DNIT, em especial o Manual de Conservação Rodoviária, ou de determinações anteriores do TCU. Portanto, a causa inerente para as irregularidades é a inadequação do acompanhamento e fiscalização das obrigações técnicas dos processos de planejamento dos contratos individuais de conservação típica.
82. De acordo com o Manual de Conservação Rodoviária, cabe a cada supervisor da unidade local de cada Superintendência Regional a elaboração e atualização dos Inventários dos Segmentos Rodoviários, que consiste de um planejamento inicial de escritório, do preenchimento de impressos no campo, processamento dos impressos e elaboração do resumo no escritório.
83. Além disso, cada Supervisor é responsável pela execução das fases subsequentes à elaboração do inventário quando da elaboração do PATO, já citada no relato da irregularidade de estudos técnicos preliminares deficientes/inadequados, quais sejam: (i) fase de atribuição das condições dos serviços; e (ii) atribuição de categorias de prioridade e níveis de esforço. São todos esses dados que subsidiam a elaboração do PATO de cada segmento, sendo que os quantitativos e os custos unitários são elaborados em conformidade com os parâmetros de preços e composições do Sicro e a quantidades de recursos que foram disponibilizados para as ações de manutenção, gerados no PNMR.
84. Conforme se observa na descrição da situação encontrada dos achados, os processos de contratação avaliados não contêm todos esses elementos. Não basta que seja inserido apenas o orçamento do PATO aprovado pelo engenheiro supervisor responsável, todas as etapas que subsidiam sua elaboração devem ser documentadas.
85. Das cinco Superintendências que foram fiscalizadas, observou-se que cada uma delas adotou procedimentos distintos na elaboração do PATO dentre os contratos que foram objeto da fiscalização. Isso mostra que o cumprimento dos normativos internos do DNIT nesses casos também está se dando de forma assimétrica. É necessário, portanto, que a fiscalização dessas obrigações e a supervisão da Coordenação-Geral de Manutenção seja realizada de forma mais eficaz.
86. A política de delegação de competências das unidades centrais do DNIT para as Superintendências Regionais deixa a cargo destas todos os procedimentos relacionados à contratação das ações de manutenção rotineira, desde a concepção original do objeto, passando pelas fases interna e externa das licitações até a execução contratual e o recebimento definitivo do objeto. Por conta disso, essa política de descentralização naturalmente gera riscos de descumprimento dos normativos aplicáveis entre as unidades regionais, riscos esses que devem ser tratados e mitigados.
87. Em relação à irregularidade da ausência de parecer técnico que indique o tipo de intervenção mais adequado no segmento rodoviário, cabe contextualizar que tal exigência é decorrente dos subitens 9.1.2 do Acórdão 1097/2014-TCU-Plenário, e 9.1.3 do Acórdão 194/2014-TCU-Plenário, ambos de relatoria do Min. Walton Alencar Rodrigues, ocasião em que Relatório de Auditoria Operacional do TCU (TC Processo 024.794/2013-9) observou que os tipos de intervenções de manutenção a serem licitados, sejam intervenções tipo crema, restauração, ou conservação típica, eram decididos com base em reuniões com os superintendentes regionais, sem respaldo de critérios técnicos objetivos para seleção das intervenções.
88. Portanto, especificamente para os serviços de conservação típica, a exigência deste parecer nada mais é do que consequência do processo de elaboração do PATO que já é regulamentado internamente no DNIT. Dessa forma, para cumprimento dessas determinações, não basta que seja inserido nos processos mera declaração de responsabilidade, e sim, que sejam documentados os critérios técnicos para adoção da melhor solução de manutenção a ser adotada.
Comentários do gestor
89. O relatório preliminar foi submetido para manifestação do Diretor-Geral do DNIT no prazo de cinco dias úteis por meio do Ofício 11-291/2019 (peça 23) . Em resposta, o Diretor-Geral enviou o ofício 18.227/2019/ACE/DG/DNIT SEDE (peça 25) , cuja síntese dos comentários relativos aos achados descritos nesse subitem será exposta adiante.
90. Em relação ao achado do item III.1.1 - planejamento deficiente de contratação em serviços de manutenção rodoviária, a resposta procura descrever o processo e as etapas de elaboração do PNMR, elementos já detalhados neste relatório. Adicionalmente, o DNIT destaca como é feito o monitoramento da qualidade da malha realizado por meio do indicador ICM, também já destacado neste relatório.
91. Além disso, destaca que a queda da dotação orçamentária para recursos de manutenção nos últimos anos, fato já destacado, prejudica o planejamento das contratações, sendo que o DNIT estaria fazendo o possível para minimizar essas maiores restrições. Em relação à assimetria na execução do PNMR entre as Superintendências, o DNIT se limita a dizer que as ações desenvolvidas pelas regionais dependem da discricionariedade de cada agente, sendo regidas pelo acordado na etapa de elaboração do PNMR em que ocorre o fórum técnico com os representantes das Superintendências.
92. Em relação ao achado do item III.1.2 - trecho rodoviário sem cobertura de contrato de manutenção rodoviária, o DNIT alega que em certas circunstâncias especiais, como ajustes de metodologia de orçamentação com a publicação do NOVO SICRO, teria havido atrasos não previstos na etapa de elaboração dos PATOs, gerando situações transitórias de malha descoberta. Ressalta ainda que, nos casos em que se identificam trechos descobertos, busca-se realizar um planejamento de priorização para que o trecho descoberto seja em corredor com volume de tráfego baixo e/ou com o seu ICM em situação ‘Bom’, o que minimizaria os impactos causados pela falta provisória de contratos de manutenção.
93. Em relação ao achado do item III.1.3 - contratação de serviços de manutenção rodoviária sem suporte em parecer técnico prévio relativo ao tipo de intervenção mais adequado, o DNIT discorda do teor do achado, uma vez que, quando o chefe da Unidade Local solicita a abertura de processo para elaboração do PATO, toda a discussão acerca da melhor solução para os trechos sob sua responsabilidade já teria acontecido durante as etapas de elaboração do PNMR. Portanto, esse agente já se encontraria na ponta da linha de um planejamento que levou em conta as melhores soluções técnicas, incluindo o Sistema de Gerência de Pavimentos e as recomendações do manual de gerência de pavimentos. Em várias situações, a restrição de recursos orçamentários impossibilita que a intervenção seja a mais adequada tecnicamente para o trecho, o que não significaria que os parâmetros técnicos não foram considerados.
94. Em relação ao achado do item III.1.4 - estudos técnicos preliminares deficientes/inadequados, o DNIT informa que, em cumprimento à recomendação da CGU de 2016 para que se publique Instrução de Serviço com critérios de execução, medição e de fiscalização de contratos tipo PATO em consonância com o Manual de Conservação Rodoviária, a Coordenação-Geral de Manutenção criou um grupo de trabalho para tratar da questão.
95. Após a conclusão do grupo de trabalho e incorporando deficiências apontadas no Acórdão 3069/2018-TCU-Plenário, Relator André Luís de Carvalho, a referida Instrução de Serviço está em vias de publicação, tendo o assunto inclusive sido tratado na última reunião ordinária da Diretoria Colegiada, realizada em 18 de março de 2019. A futura Instrução de Serviço estabelece regras a serem cumpridas pelas Unidades Locais relativas à elaboração e atualização dos inventários dos trechos rodoviários e inclusive procura reformular os registros utilizados pelas equipes em campo, passando de preenchimento manual de formulários, como consta hoje no Manual de Conservação, para planilhas e outros sistemas eletrônicos.
96. A futura Instrução, ainda, procura padronizar o relatório para apresentação da proposta do PATO, contendo elementos para justificativas de intervenção, levantamento de campo, memória de cálculo e orçamento, tornando obrigatório o inventário de elementos geradores de conservação, deficiência apontada no achado.
97. Apesar de não ser a destinatária do ofício para comentários do gestor, a Superintendência do DNIT de MG também enviou comentários por meio do Ofício 18.096/2019/NNA-MG/SRE-MG (peça 26) . Para não fugir do escopo desse relatório de consolidação, serão aproveitados aqui apenas os elementos mais gerais que complementam o que já foi dito pelo Diretor-Geral do DNIT. Demais elementos da resposta serão tratados nos autos da fiscalização realizada pela Secex-MG (TC Processo 034.519/2018-1) .
98. Em relação ao achado do item III.1.1, a Superintendência apresentou o fluxo de documentos que comprovam como foi realizado o planejamento no âmbito regional, incluindo a planilha de planejamento de ações de manutenção para o exercício de 2018 e a planilha de acompanhamento das medições e orçamento disponível. Tal acompanhamento é revisado semestralmente junto à Diretoria de Infraestrutura.
99. Os demais elementos da resposta da Superintendência de MG não acrescentam ao que consta na resposta do Diretor-Geral para os achados tratados nesse subitem do relatório.
Análise dos comentários
100. Em relação ao achado do item III.1.1 - planejamento deficiente de contratação em serviços de manutenção rodoviária, as justificativas apresentadas não são suficientes para afastar a ocorrência do achado. Como demonstrado, observa-se uma assimetria entre os critérios utilizados pelas Superintendências Regionais para execução do PNMR, que acaba enfraquecendo a otimização realizada pelo planejamento do órgão central. Os documentos apresentados pela Superintendência de MG em sua resposta, por exemplo, mostram como a execução do PNMR difere da Superintendência de RS, que utiliza um critério de ordem de priorização de contratações que não condiz com as quantidades contratadas e medidas dos contratos.
101. Cabe observar que não se trata de centralizar todas as ações ou criticar o instituto da delegação de competências de planejamento para as Superintendências Regionais. São esses órgãos que conhecem melhor a realidade e os desafios para manutenção da malha sob sua responsabilidade. O que se requer é apenas fazer ajustes aos procedimentos de elaboração do PNMR, para que essa descentralização não seja assimétrica, de modo que a execução e acompanhamento do Plano se dê sob os mesmos parâmetros.
102. Dado o exposto, cabe propor recomendação ao DNIT para que se avalie a conveniência e oportunidade de realizar ajustes nos procedimentos do PNMR para que se centralize as etapas de planejamento de modo que a execução e acompanhamento do Plano sob competência das Superintendências Regionais se dê sob os mesmos parâmetros, com o objetivo de reduzir a assimetria na execução do PNMR entre as Superintendências Regionais.
103. Em relação ao achado do item III.1.2 - trecho rodoviário sem cobertura de contrato de manutenção rodoviária, as justificativas apresentadas também não são suficientes para afastar a ocorrência do achado.
104. De fato, é prudente a solução buscada pelo DNIT para minimizar os danos da ocorrência de trechos descobertos, como o citado planejamento de priorização, assim como o monitoramento constante do indicador por meio do atlas rodoviário publicado mensalmente. No entanto a autarquia deve buscar uma solução para a melhoria da gestão contratual que faça cumprir o estabelecido no PPA.
105. Com isso, cabe propor determinação ao DNIT para que, no prazo de 180 dias, elabore plano de ação para que 100% da malha rodoviária sob administração federal tenha manutenção permanente, eliminando as instâncias de segmentos rodoviários sem qualquer ação de manutenção associada, em cumprimento da meta 040E do Anexo I do Plano Plurianual 2016/2019 (Lei 13.249/2016) .
106. Em relação aos achados dos itens III.1.3 - contratação de serviços de manutenção rodoviária sem suporte em parecer técnico prévio relativo ao tipo de intervenção mais adequado e III.1.4 - estudos técnicos preliminares deficientes/inadequados, cabe destacar que a futura Instrução de Serviço mencionada pelo DNIT seria um passo fundamental para sanar os problemas apontados nesses achados, caso ela saia nos moldes descritos na resposta do gestor.
107. Cabe destacar, inclusive, que o Diretor-Geral menciona que uma das regras dessa Instrução seria exigir obrigatoriamente, em todos os processos PATO, a justificativa técnica de intervenção, exigência dos subitens 9.1.2 do Acórdão 1097/2014-TCU-Plenário, e 9.1.3 do Acórdão 194/2014-TCU-Plenário, ambos de relatoria do Min. Walton Alencar Rodrigues. Destaca-se também a importância de se atualizar as regras do Manual de Conservação Rodoviária para elaboração dos inventários e a exigência da documentação dos elementos geradores de conservação, deficiência bastante destacada nessa FOC.
108. Mesmo que a Instrução esteja em vias de publicação, como afirma o DNIT, é necessário que o TCU materialize essa exigência de modo que o DNIT possa prestar contas do conteúdo desse normativo posteriormente na fase de monitoramento.
109. Dado o exposto, cabe propor determinação ao DNIT para que, no prazo de 60 dias, regulamente os critérios de execução, medição e de fiscalização de contratos tipo PATO, em consonância com o Manual de Conservação Rodoviária, para que exija, dentre outros elementos, a obrigatoriedade de que esses processos contenham parecer técnico parecer técnico relativo ao tipo de intervenção mais adequado e a obrigatoriedade da documentação contendo os elementos geradores de conservação.
III.2. Gestão e fiscalização dos contratos de manutenção rodoviária
110. O sucesso das ações de manutenção rodoviária do DNIT perpassa necessariamente pela boa gestão e fiscalização dos contratos pertinentes. Esse cenário institucional compreende a previsão e a efetiva implementação de instrumentos e rotinas de trabalho direcionados a tornar mais eficaz o gerenciamento contratual, tanto nas demandas administrativas, quanto nas técnicas, devendo ser incentivado e oficialmente regulamentado, porque favorece o pleno atendimento do objeto contratado, resultado ótimo que se busca para saciar integralmente a necessidade demandada.
111. Nas contratações de conservação rodoviária, a perfeita satisfação da demanda, sob a perspectiva dos usuários, concretiza-se pela oferta permanente de trechos rodoviários em boas condições de trafegabilidade, propiciando, assim, segurança e conforto no uso do sistema viário federal. Para o DNIT, a eficácia da contratação se consuma na realização de todos os serviços de acordo com a observância integral dos requisitos administrativos, padrões técnicos e de qualidade exigidos, nas quantidades e nos prazos especificados.
112. Sabe-se que o DNIT, em consonância com a importância do tema, possui disciplinamento definindo padrões de observância obrigatória em suas contratações. Trata-se do Manual de Diretrizes para Gestão, Acompanhamento e Fiscalização de Contratos que, na versão atualmente vigente, encontra-se instituído pela Instrução de Serviço 6/DG, de 10 de abril de 2018.
113. Nesse contexto, partindo-se do pressuposto de que a existência e a real implementação de regras adequadas de gestão e fiscalização contribuem de modo determinante para o alcance do objeto pretendido, no presente trabalho, visando verificar o grau de conformidade dos contratos celebrados e de certos atos adotados ao longo da execução contratual em relação às normas aplicáveis, formulou-se a seguinte questão de auditoria:
Questão 4 - A gestão e fiscalização dos contratos selecionados na Superintendência Regional do DNIT é realizada de forma a contribuir para se obter a solução contratada?
114. Consoante a matriz de planejamento (peça 20) , foram previstos 21 (vinte e um) possíveis achados de auditoria quanto à questão acima destacada. Como resultado dos trabalhos desenvolvidos, confirmou-se, de início, a ocorrência de nove situações irregulares que se encontram identificadas a seguir:
a) Falhas no reajustamento de preços contratuais;
b) Falhas na medição dos serviços contratuais;
c) Ausência de segregação de funções no planejamento e na fiscalização contratual;
d) Falhas na designação dos agentes de gestão/fiscalização contratual;
e) Dimensionamento inadequado da equipe de fiscalização;
f) Ausência/Deficiência da reunião inicial para execução do contrato;
g) Inserção de serviços novos diversos da natureza do objeto originalmente contratado;
h) Não adoção de providências para apuração de irregularidades contratuais e aplicação das respectivas sanções administrativas; e
i) Realização de pagamentos sem comprovação da regularidade fiscal, previdenciária ou trabalhista.
115. Desse grupo, para fins de subsidiar a presente consolidação, descreve-se a seguir uma síntese acerca somente das quatro primeiras impropriedades mencionadas acima (alíneas ‘a’/’d’) , visto que, tomadas em conjunto, são suficientes para dar indícios sobre a realidade da gestão e fiscalização dos contratos de conservação rodoviária do DNIT.
III.2.1 Falhas no reajustamento de preços contratuais
116. Corresponde à inconformidade mais recorrente na temática de gestão e fiscalização contratual, tendo sido redigida nos mesmos moldes por três unidades técnicas (BA, MG e RS) , de acordo com o teor constante do respectivo relatório de auditoria (peça 15, p. 14-15; peça 16, p. 9-14; e peça 18, p. 24-26) . Foi confirmada no reajustamento de sete contratos (Tabela 5 abaixo) , motivando a suspeição preliminar de pagamentos indevidos que totalizavam R$ 3.027.528,07.
Tabela 5 - Contratos com falhas no reajustamento
	Unidade
Técnica
	Contratos
	Valor
Impugnado (R$) 

	Secex-BA
	242/2016
	1.648.690,48

	Secex-MG
	591/2014
718/2015
200/2017
	44.637,13
467.890,12
157.928,31

	Secex-RS
	811/2016
908/2016
729/2017
	276.861,54
427.897,22
3.623,27

	Total
	3.027.528,07

117. Os questionamentos apontados pelas equipes de fiscalização enfocaram o fato de que os preços dos contratos foram reajustados de modo antecipado, em período inferior ao fixado no edital da licitação e no instrumento contratual decorrente.
118. Observou-se que, ao disciplinar critérios de reajuste, a Lei de Licitações concede duas alternativas para o marco inicial da contagem de prazo: a data da apresentação da proposta; ou a data do orçamento a que essa proposta se referir (art. 40, inciso XI, da Lei 8.666/93) . Em linha com essa faculdade, o Manual de Diretrizes para Gestão, Acompanhamento e Fiscalização de Contratos do DNIT (IS DG 6/2018) , no item 7.1, esclarece que:
‘A legislação prevê duas possibilidades de data-base para reajustamento, devendo uma ser definida no contrato. O reajustamento ocorre após 12 (doze) meses a contar da data-base.
No DNIT, via de regra, adota-se a data-base como sendo a de apresentação da proposta, referente à data de abertura da licitação. Neste sentido, os responsáveis devem estar atentos à data-base prevista no contrato.’
119. Nos casos examinados, a orientação acima foi atendida, visto que a regra de reajustamento prevista nos editais, bem como reproduzida como cláusula nos respectivos contratos, determinava que a contratada faria jus ao primeiro reajuste decorrido período superior a um ano contado a partir da data limite para apresentação da proposta. Para os reajustes subsequentes, deveria ser observado o prazo de um ano após os efeitos financeiros do reajuste precedente. Cabe observar que, embora a contratada tivesse que esperar 12 meses contados de sua proposta para a concessão do primeiro reajuste, os preços seriam realinhados desde a data do orçamento referencial do DNIT.
120. Entretanto, verificou-se que tal sistemática não foi colocada em prática ao longo da execução dos contratos fiscalizados. Assim, restou caracterizado que os reajustamentos de preços subscritos contrariavam critério (data da proposta) expressamente estabelecido nos correspondentes editais de licitação, bem como em cláusulas específicas dos instrumentos contratuais. Em geral, a aplicação dos índices de reajuste se processou de modo antecipado, levando em conta marco inicial para contagem do prazo não acordado (data do orçamento referencial do DNIT) , o que acarretou descasamento entre os valores medidos e os que seriam efetivamente devidos.
121. Em virtude desse contexto, as equipes locais de fiscalização propuseram, nos devidos processos individuais, a audiência de responsáveis e oitiva das partes interessadas para a coleta de manifestação destinada a subsidiar o prosseguimento da análise da matéria.
III.2.2 Falhas na medição dos serviços contratuais
122. Trata-se de achado detectado em três contratos (811/2016, 908/2016 e 729/2017) que foram objeto de fiscalização no estado do Rio Grande do Sul (peça 18, p. 19-23) .
123. Diz respeito à inadequação dos relatórios fotográficos utilizados para a evidenciação dos serviços executados nos processos de medição dos contratos de conservação, uma vez que não lograram êxito em demonstrar a situação anterior e posterior à execução dos serviços (antes e depois) , nos termos definidos na Instrução de Serviço/DG 09/2017 e no subitem 9.2.1 do Acórdão 978/2006-TCU-Plenário. Ademais, os relatórios, em sua maioria, não indicavam as coordenadas geográficas das fotografias, conforme estabelecido pelo art. 48 da Instrução de Serviço/DG 07/2015; além de, em regra, possuírem baixa resolução.
124. Na descrição da situação encontrada, enfatizou-se que, nos processos de medição, os relatórios fotográficos contemplavam, em geral, fotos sem indicação de coordenadas geográficas ou estaca do trecho do PNV e com baixa qualidade de resolução. Algumas buscavam demonstrar a execução do serviço já concluído, outras o próprio momento da sua execução, mas nenhuma, porém, evidenciava o estado anterior ao serviço executado.
125. Observou-se, ainda, que a baixa qualidade de resolução das fotos era devido a procedimento inadequado adotado pela unidade local do DNIT, pois se imprimia o relatório fotográfico para colher a assinatura no documento físico e, posteriormente, era feita a digitalização de tal documento para inclusão no SEI.
126. Ressaltou-se que existem atualmente diversos aplicativos gratuitos para smartphones  (tanto para plataformas Android quanto para iOS) capazes de inserir automaticamente as coordenadas geográficas diretamente na fotografia produzida.
127. Além disso, o relatório destacou a importância de se elaborar registro fotográfico georreferenciado da situação anterior e posterior à execução dos trabalhos, a fim de dificultar práticas de desvio nas medições, ainda mais quando se sabe que os serviços de conservação rodoviária como roçada, limpeza de dispositivos de drenagem, selagem de trincas e até mesmo alguns serviços de recomposição de revestimentos (capa) tendem a ‘desaparecer’ com o passar do tempo, ou seja, são caracterizados por não deixarem vestígios facilmente detectáveis após certo período, uma vez que, por exemplo, a vegetação cresce novamente, chuvas podem causar novas obstruções nos dispositivos de drenagem e o tráfego/intempéries tendem a degradar novamente o pavimento, provocando o reaparecimento das patologias que motivaram a execução dos serviços de conservação medidos.
128. Foram frisados expressamente os critérios não atendidos com a prática ressalvada, dando-se relevo ao determinado pelo TCU mediante o Acórdão 978/2006-TCU-Plenário, subitem 9.2.1, in verbis:
‘9.2.1. Na execução dos contratos de conservação e restauração rodoviária, exija, como condição para o pagamento das medições, que os quantitativos medidos sejam discriminados em relatório de fiscalização que identifique, por meio de mapas lineares ou outros instrumentos, a estaca e posição geográfica inicial e final da execução de cada serviço e seja acompanhado por arquivo de fotos digitais datadas e que enquadrem a indicação, com precisão mínima de uma centena de metros, da localização em que foram obtidas, de forma a evidenciar suficientemente a situação dos trechos concernentes antes e depois dos trabalhos e registrar inequivocamente a realização das atividades;’
129. Por conta de tais circunstâncias, concluiu-se que os processos de medição fiscalizados estavam sem o adequado registro fotográfico, uma vez que não evidenciavam da maneira devida o avanço dos serviços em relação à medição anterior, ou seja, ‘antes e depois’; em muitos casos não traziam a indicação das coordenadas geográficas; e as fotos possuíam baixa resolução, o que tornava difícil a compreensão do registro, razão pela qual a equipe de fiscalização elaborou originalmente proposta de determinação ao auditado.
III.2.3 Ausência de segregação de funções no planejamento e na fiscalização contratual
130. Impropriedade relatada pelas equipes de fiscalização nos estados do MG e RS e que foi confirmada em sete contratos fiscalizados, conforme detalhado nos relatórios de auditoria correspondentes (peça 16, p. 17-18; e peça 18, p. 23-24) .
131. Como prática administrativa recorrente, constatou-se a ausência de segregação de funções, visto que o fiscal do DNIT designado para acompanhar a execução contratual, responsável pela atestação das medições, também liderou, na fase de planejamento da contratação ou de eventual prorrogação de vigência, o pleito e a caracterização dos elementos quantitativos e qualitativos dos serviços de conservação rodoviária a serem contratados ou prorrogados, ou seja, foi o autor do Plano Anual de Trabalho e Orçamento (PATO) , ou do PATO-ETAPA para as hipóteses de prorrogação contratual.
132. Os relatórios de auditoria dos aludidos trabalhos assinalaram que a situação ora discutida configurava expressa ofensa ao princípio da segregação de funções, o qual recomenda a separação de competências entre pessoas/setores distintos, a fim de conferir mais efetividade ao controle dos atos de gestão, pois sua implementação contribui para que um mesmo agente não exerça atividades sensíveis ou de interesses conflitantes em processos de contratação ou realização de despesas. Tal princípio é referendado por vasta jurisprudência deste Tribunal (Acórdãos 2.908/2016-Plenário e 2.829/2015-Plenário, ambos de relatoria do Min. Bruno Dantas e Acórdão 5840/2012-TCU-Segunda Câmara, Rel. José Jorge) .
133. Frisou-se também que a ausência de segregação de funções maculava o princípio constitucional da moralidade (art. 37, caput, CF) , dando margem a ocorrência ou agravamento de fraudes e desvios de recursos públicos mediante o superfaturamento de quantitativos executados, a exemplo do caso examinado que fundamentou o Acórdão 986/2017-TCU-Plenário, consoante se depreende do trecho de seu Relatório a seguir transcrito:
‘23.7. Ademais, é claro que medições questionáveis não podem ser justificadas por outras medições da mesma natureza e da mesma origem e autoria, logo, igualmente questionáveis. Como destacado no relatório do acórdão recorrido, os níveis de esforço apresentados pelo recorrente não são confiáveis, porque a fiscalização era deficiente, como ele mesmo admite, e o autor dos quantitativos do orçamento era também o responsável pela medição, em afronta ao princípio da segregação de funções. O orçamentista investido ao mesmo tempo de fiscal, obviamente, não teria interesse em demonstrar nenhuma discrepância significativa entre os quantitativos orçados e os medidos, o que levanta justificável suspeita sobre estes últimos.’
134. Anotou-se ainda que a prática questionada não encontrava amparo no vigente Manual de Diretrizes para Gestão, Acompanhamento e Fiscalização de Contratos do Dnit (IS/DG 6/2018) que, no Capítulo 4, enfatiza expressamente a importância de se atender ao princípio da segregação de funções nos seguintes termos:
‘A aplicação desse princípio aos processos de contratação, visualizados a partir de suas três fases (planejamento, licitação e contrato) , pode ser mais complexa do que se imagina, visto que determinados atos praticados na fase inicial (planejamento) , são fiscalizados direta ou indiretamente nas fases seguintes (licitação e contrato) .
Isso, é claro, demanda cuidado na delegação de atribuições aos diversos agentes envolvidos nos processos de contratação, visto que os atos praticados por um sujeito não podem ser incompatíveis entre si, o que ocorre, por exemplo, quando ele pratica atos na fase interna do processo de contratação, e os fiscaliza na fase externa ou contratual.
Portanto, a segregação de funções se sobressai como um princípio do controle administrativo conferindo mais eficiência, racionalidade, imparcialidade, transparência e eficácia sobre os processos de execução das despesas públicas.’ (Grifos acrescidos) 
135. A Superintendência Regional do DNIT no RS justificou tal distorção alegando que a Unidade Local, em regra, possuía apenas um engenheiro e que o prognóstico de carência de profissionais era de agravamento no curto prazo, em virtude da programação de aposentadorias para as carreiras do DNIT.
136. Levando-se em conta todos os fatos narrados, as equipes de fiscalização concluíram no sentido de que os fiscais dos contratos examinados foram também responsáveis pela requisição e especificação dos serviços contratados, situação incompatível com os princípios da moralidade e segregação de funções e que fragilizava os controles internos institucionalizados para garantir a independência da fiscalização, tendo sido formulado originalmente propostas de ciência da impropriedade aos auditados, visando evitar sua recorrência.
III.2.4 Falhas na designação dos agentes de gestão/fiscalização contratual
137. Refere-se a achado de auditoria apontado pela equipe de fiscalização de Minas Gerais, verificado em todos os quatro contratos examinados (peça 16, p. 18-19) .
138. Apurou-se que as funções de gestor contratual e fiscal administrativo não haviam sido preenchidas. Na verdade, os processos administrativos contemplavam apenas instrumentos de designação de fiscal titular e substituto. Conquanto não indicassem a qualificação da natureza das atribuições dos fiscais designados, deduziu-se que se tratava de fiscalização de teor técnico apenas, pois se vinculava ao acompanhamento local da execução do objeto contratado, em atendimento ao disposto no art. 67, caput, da Lei 8.666/1993. Por sua vez, o Sistema de Acompanhamento de Contratos do DNIT (SIAC) identificava, além do fiscal titular e substituto, somente a Unidade Gestora e Unidade Fiscalizadora.
139. Informou-se que o DNIT, em linha com as boas práticas de gestão no setor público, visando fomentar, em especial, a segregação de funções no planejamento e fiscalização de suas contratações, estabelece que todo contrato deve obrigatoriamente envolver a atuação de cinco agentes distintos: Gestor, Unidade Gestora, Unidade Fiscalizadora, Fiscal Administrativo e Fiscal Técnico.
140. Desse modo, os registros presentes nos processos administrativos analisados, bem como no SIAC, não guardavam conformidade com o modelo de gestão e fiscalização contratual do DNIT, visto que não se encontravam nomeados os servidores que deviam desempenhar o papel de Gestor e Fiscal Administrativo dos referidos contratos, conforme exigido no Manual de Diretrizes para Gestão, Acompanhamento e Fiscalização de Contratos, nos termos dos Itens 3, 3.1 e 5.5.1 (IS/DG 5/2017) ou Itens 3, 3.1, 6.5.1 e Anexo I (IS/DG 6/2018) .
141. Instada a prestar esclarecimentos acerca de tal assunto, a Superintendência Regional do DNIT em Minas Gerais informou que o Gestor e Fiscal Administrativo não foram designados em face de os contratos fiscalizados terem sido celebrados anteriormente à publicação da IS 05/2017 e IS 06/2018.
142. Ao analisar tal argumentação, a equipe de auditoria assinalou que, dos quatro contratos fiscalizados, três foram, de fato, subscritos em período precedente à nova estruturação do sistema de gestão e fiscalização contratual. Contudo, essa circunstância por si só não afastaria a obrigação de se nomear todos os agentes atualmente previstos, porque os contratos ainda se encontram vigentes e eles seriam essenciais para assegurar a boa gestão e fiscalização de seus objetos. A atribuição primordial do Gestor é garantir o sucesso completo da contratação, o que denota a realização de atividades contínuas ao longo de toda a execução contratual, comportamento também necessário ao Fiscal Administrativo para desenvolver suas tarefas de modo adequado, tais como o controle de prazos contratuais, reajuste de preços, gestão de garantias, adimplência das obrigações fiscais, trabalhistas e previdenciárias, dentre outras atividades de acompanhamento permanente.
143. Diante desse cenário, concluiu-se que estaria incompleta a estrutura de gestão e fiscalização dos contratos examinados, pois não compreendiam as figuras do Gestor e Fiscal Administrativo, falha que resultou na proposição de ciência ao auditado, no intuito de que adotasse providências internas para atualizar os atos de designação, tornando-os compatíveis com as normas atualmente aplicáveis.
Análise conjunta
144. Os achados de auditoria consolidados neste tópico revelam dois grandes problemas que comprometem a eficácia dos contratos de conservação rodoviária do DNIT: a) distorções na alocação dos agentes de gestão e fiscalização contratual; e b) inadequação do acompanhamento de obrigações administrativas e técnicas durante a execução contratual.
145. No que tange às impropriedades de alocação dos agentes de gestão e fiscalização contratual, constatou-se nesta FOC, em especial, a ausência de segregação de funções nas fases de planejamento e execução da contratação, bem como a falta de designação de Gestor e do Fiscal Administrativo para os contratos de conserva, comportamento esse que não encontra respaldo no Manual de Diretrizes para Gestão, Acompanhamento e Fiscalização de Contratos do DNIT, de observância obrigatória nos termos do art. 4º da Instrução de Serviço 6/DG, de 10/4/2018, disciplinamento atualmente em vigor.
146. Tal normativo estabelece a composição ideal da estrutura e equipe destinada a assegurar o sucesso da contratação, dando especial relevo à importância dos atores envolvidos e a diferença dos papeis desempenhados ao longo da execução contratual, consoante se depreende dos trechos a seguir reproduzidos:
‘3. VISÃO GERAL
 (…) 
As funções exercidas pelo Gestor do Contrato e Fiscal do Contrato são muito parecidas, os procedimentos, na prática, acabam se confundindo, e a Lei Licitatória, em seu art. 67, faz referência apenas à fiscalização, não disciplinando as funções exercidas pelo Gestor. Razão pela qual é necessária sua distinção.
Desse modo, a fiscalização constitui verificar se a execução do objeto do contrato ocorre conforme a especificação predeterminada, seu projeto, sua boa técnica, normas e procedimentos previstos no contrato, assim como a organização de custos e prazos desse mesmo contrato.
Já gerenciar significa zelar para que a execução ocorra de forma mais econômica e que atenda às necessidades de planejamento da Autarquia. Assim, a gestão é o serviço geral de gerenciamento de todos os contratos e a fiscalização é pontual.
	Gestor
	Fiscal do contrato

	Gerente, administrador
	Examinador, Fiscalizador da execução

	Atua em todo o processo base de contratação, do início ao seu fim
	Atua na fase de execução do contrato

	Nível tático
	Nível operacional

	Garante o sucesso da contratação
	Acompanha as atividades de execução contratual

 (…) , todos os contratos do DNIT deverão possuir 5 agentes distintos que atuarão como Representantes da Administração:
Gestor
Unidade Gestora
Unidade Fiscalizadora
Fiscal Administrativo
Fiscal Técnico contrato’
147. Além disso, O Manual enfatiza a necessidade de segregação de funções, notadamente no que concerne às fases de planejamento e fiscalização contratual, conforme se verifica nas transcrições abaixo:
‘3. VISÃO GERAL
 (…) 
A existência de tais atores, ou seja, o Gestor, a Unidade Gestora, a Unidade Fiscalizadora, o Fiscal Administrativo e o Fiscal Técnico, evidencia a importância da segregação de funções no planejamento e na fiscalização contratual, bem como na gestão de contratos, considerando a peculiaridade de cada função.
 (…) 
4. PRINCÍPIO DA SEGREGAÇÃO DE FUNÇÕES
 (…) 
Isso, é claro, demanda cuidado na delegação de atribuições aos diversos agentes envolvidos nos processos de contratação, visto que os atos praticados por um sujeito não podem ser incompatíveis entre si, o que ocorre, por exemplo, quando ele pratica atos na fase interna do processo de contratação, e os fiscaliza na fase externa ou contratual.’
148. As atribuições específicas conferidas à fiscalização também são destacadas no referido normativo interno, nos seguintes termos:
‘6.6.1 Fiscal Técnico
 (…) 
As atividades do Fiscal Técnico envolvem tarefas como verificar a regularidade da prestação contratada, acompanhamento ‘in loco’ da execução física-financeira do objeto do contrato, zelar pela fiel execução do contrato, verificar se os prazos estipulados no cronograma físico-financeiro estão sendo cumpridos, verificar o cumprimento das normas internas, elaboração de registro próprio e individualizado para avaliação e aceite de produtos e serviços e verificação de quantidade e qualidade dos recursos utilizados ou fornecidos.
 (…) 
Também é responsável por realizar, juntamente com a contratada, as medições dos serviços nas datas estabelecidas, antes de atestar as respectivas notas fiscais.
 (…) 
6.6.2 Fiscal Administrativo
 (…) 
As atividades do Fiscal Administrativo envolvem tarefas como o controle de prazos contratuais, gestão de empenho/pagamento, cumprimento das obrigações fiscais, trabalhistas, previdenciárias e fundiárias - conforme exigências constantes no Edital/Contrato -, gestão de documentos, providenciar documentação relacionada reajuste de preços, formalização de Termo Aditivo e gestão de garantias, indicação de eventuais descontos a serem realizados no valor mensal dos serviços, decorrente de glosas que porventura vierem a ocorrer.’
149. Mesmo diante desse regramento formalmente instituído, os casos examinados nesta auditoria evidenciaram que sua implementação enfrenta dificuldades, pois princípios e procedimentos de gestão e fiscalização objetivamente previstos, a exemplo daqueles vinculados à segregação de funções e composição das equipes, não estão sendo efetivamente seguidos pelas unidades do DNIT responsáveis pela elaboração do planejamento e execução das ações de conservação rodoviária. Entende-se que um fator que contribui de modo determinante para fomentar a ocorrência dessas distorções seja a fragilidade do sistema de supervisão dos atos praticados no âmbito de tais contratos.
150. Todos os procedimentos relacionados aos contratos de conservação rodoviária, desde a concepção original do objeto demandado na fase de planejamento, passando pelo processo de licitação e formalização do contrato e aditivos, revisão de projetos e gerenciamento integral dos demais eventos da execução contratual até o recebimento definitivo do objeto, estão circunscritos à Unidade Local e à Superintendência Regional do DNIT, não se sujeitado o fluxo de trabalho ordinário a intervenções de supervisão tática e operacional pelas unidades centrais especializadas de Brasília. Isso faz parte da política de delegação de competências, conforme se pode inferir do amplo rol de atividades relacionadas à conservação rodoviária delegadas pela atual Portaria 4.173, de 14 de agosto de 2018, da Diretoria-Geral do DNIT.
151. Essa maneira de se operacionalizar as contratações proporciona mais condições para a ocorrência das distorções na alocação da força de trabalho acima comentadas. Por conta disso, para fins de mitigar o risco de perpetuação de tais problemas, tendo em vista as atribuições que lhe são conferidas regimentalmente (art. 38 do Regimento Interno do DNIT aprovado pela Resolução 26, de 5 de maio de 2016) , notadamente aquelas relacionadas à responsabilidade de criar condições indispensáveis para assegurar a eficácia dos controles internos, além de realizar fiscalizações e auditorias nos sistemas administrativos e operacionais, dentre outros, cabe propor recomendação à Auditoria Interna do DNIT para que avalie a oportunidade e conveniência de inserir em seu Plano Anual de Atividades de Auditoria Interna - PAINT, ações de controle para os contratos típicos de conservação rodoviária, orientadas por uma estratégia seletiva que possibilite a avaliação de atos e marcos contratuais mais sensíveis à consecução bem-sucedida do objeto contratado e, em especial, que busque evitar a recorrência das seguintes impropriedades:
a) ausência de designação de servidores para as funções de Gestor e Fiscal Administrativo vinculados à execução de todos os contratos vigentes, em atendimento aos Itens 3, 3.1, 6.5.1 e Anexo I do Manual de Diretrizes para Gestão, Acompanhamento e Fiscalização de Contratos do DNIT, atualmente aprovado pela Instrução de Serviço 6/DG, de 10 de abril de 2018; e
b) ausência de segregação de funções entre o planejamento e a fiscalização da contratação, não sendo prática recomendada que o responsável pelo Plano Anual de Trabalho e Orçamento (PATO) seja também designado para fiscalizar a respectiva execução contratual.
152. Com pertinência à inadequação do acompanhamento de obrigações administrativas e técnicas durante a execução contratual, as principais impropriedades ressaltadas nesta FOC referem-se a falhas no reajustamento de preços e na medição de serviços contratuais.
153. Em nossa opinião, a causa preponderante para dar margem à ocorrência de falhas no reajustamento de preços está conectada à inexistência de fiscalização específica dessa matéria. Isso porque os contratos de conservação examinados não tiveram Fiscal Administrativo designado que, de acordo com o Manual de Diretrizes para Gestão, Acompanhamento e Fiscalização de Contratos do DNIT, item 6.6.2, é quem exerce as tarefas de conferência de documentos vinculados a reajustamento de preços e à formalização de termos aditivos. Em que pese tal quadro inconsistente, torna-se desnecessária a adoção de medidas adicionais decorrente da análise ora desenvolvida, visto que, nos relatórios individuais, já foram elaboradas propostas de deliberação no sentido de se atualizar os atos de designação para o preenchimento das vagas de Fiscal Administrativo, bem como, nesta consolidação, formulou-se proposta de recomendação à Auditoria Interna para que incorpore ações de controle ao PAINT visando evitar a recorrência da falha comentada.
154. De outra parte, com relação a falhas na medição, entende-se que elas podem ser ocasionadas por comportamento negligente da fiscalização de cunho técnico, fato esse que enseja a devida responsabilização no âmbito dos autos de cada caso concreto. Mas não se resume a isso. As inconsistências também podem ser resultado da precariedade da estrutura física e administrativa das Unidades Locais de fiscalização, com insuficiência quantitativa e qualitativa de equipamentos e de recursos humanos para o desenvolvimento adequado dos trabalhos. Na presente consolidação, contudo, o foco do exame recai sobre a metodologia de medição, pois, levando-se em conta a natureza dos serviços de conservação, seu aperfeiçoamento pode diminuir a frequência e intensidade dos problemas que normalmente são constatados.
155. Em linhas gerais, defende-se uma sistemática baseada no alcance de resultados, ainda que inicialmente seja aplicada para parcelas do objeto, em contraposição ao modelo tradicional que contabiliza apenas as quantidades de serviço executadas.
156. Os contratos de conserva típicos são empreitadas por preço unitário, característica essa que exige maior esforço da fiscalização técnica contratual do DNIT, pois ela deve acompanhar de maneira rigorosa o andamento dos trabalhos para que as quantidades dos serviços sejam apropriadamente medidas e confirmadas, de modo a processar corretamente a aceitação e o pagamento das despesas correlatas.
157. A natureza das atividades de conservação rodoviária também impõe à fiscalização técnica a supervisão contemporânea e bastante próxima dos serviços para o perfeito levantamento quantitativo e, na hipótese de omissão ou erro dessa, torna quase inviável o controle interno e externo, visto que são inúmeros serviços rotineiros dispersos ao longo de extensos segmentos rodoviários, de execução periódica que não deixa vestígios para individualizar sua mensuração. Dada tal realidade, vistorias posteriores de campo, na maioria das vezes, não são eficazes para confirmar as quantidades medidas. Por exemplo, o cálculo da massa asfáltica de tapa-buracos é impraticável, visto que as operações mais recentes, após pouco tempo do evento, confundem-se com as mais antigas, não permitindo então a distinção de uma ou de outra. Essa dificuldade também está presente nas quantidades medidas dos serviços concernentes ao controle da vegetação na faixa de domínio, ou à limpeza de dispositivos de drenagem, pois não se consegue precisar posteriormente se foram, de fato, executados na frequência prevista ao longo do ano.
158. Em face desse cenário desafiador, na tentativa de tornar mais racional o processo de fiscalização técnica e superar as principais fragilidades inerentes à natureza do objeto fiscalizado, entende-se que uma opção viável seja condicionar a remuneração dos serviços de conservação rodoviária ao alcance e manutenção, pelo contratado, de padrões de desempenho previamente estabelecidos ao longo de toda a execução contratual, e não à medição exclusiva de quantidades de serviços executadas.
159. Essa metodologia não é novidade para o DNIT, porque se encontra presente nos Contratos de Recuperação e Manutenção Rodoviária - CREMA. Tal programa contempla contratações limitadas a cinco anos, tendo como objeto obras de recuperação funcional e/ou estrutural do pavimento das pistas de rolamento e acostamento, integradas com serviços de manutenção do pavimento recuperado e de conservação rotineira dos elementos constituintes da faixa de domínio da rodovia, conforme disposto nos arts. 2º, 3º e 5º da Instrução de Serviço 6, de 29 de abril de 2016, da Diretoria-Geral do DNIT.
160. No CREMA, quanto aos serviços de manutenção e conservação, é fixado um valor máximo mensal, cujo pagamento integral depende do atendimento pleno às normas técnicas do DNIT, aos requisitos contratuais e aos padrões de desempenho predefinidos, que é a condição mínima de qualidade que se exige. Para cada atividade projetada que faça parte do grupo de serviços de manutenção e conservação, no processo de aceitação, a medição mensal identifica a proporção do resultado atingido, isto é, em relação à extensão total do segmento rodoviário considerado (km) , determina-se o percentual que se encontra compatível com o desempenho exigido.
161. Assim, com base nos percentuais levantados e no peso relativo de cada atividade de manutenção e conservação, calcula-se o índice chamado Fator de Pagamento, que incide diretamente sobre o valor a ser pago. Se o Fator total de Pagamento for 1, a mensalidade dos serviços não sofrerá desconto, pois o índice nesse patamar indica que 100% das ações planejadas e medidas estão em condições que observam os padrões de desempenho aplicáveis, de acordo com a metodologia que se infere da regulamentação pertinente (Instrução de Serviço 7/2016 da Diretoria-Geral do DNIT, Especificações e Instruções - Obras; Item 2, Grupo 01; Item 3.2, Quadros 3.1 e 3.2; Quadros 4.2 e 5.1; e Anexo I) . Para fins de melhor compreensão do assunto ora tratado, a Tabela 6 abaixo exemplifica a aludida sistemática oficial de medição para alguns elementos de manutenção e conservação acompanhados dos respectivos padrões de desempenho:  
Tabela 6 – Medição de serviços de conservação por desempenho (CREMA) 
	Aceitação
	Fator de Pagamento

	Elemento de Referência
	Indicador
	Padrão de Desempenho Exigido
	Peso
	Extensão Atendida
	% da Ext.
	Fator

	Faixa de Domínio
	Limpeza
	A partir do final do 3º mês do contrato, a faixa de domínio deve ser mantida limpa
	5
			
		Altura da Vegetação
	A partir do final do 3º mês do Contrato, a altura da vegetação na faixa de 2 m de largura, ao longo dos acostamentos, e na parte interna das curvas na faixa de 4 m de largura, deverá ter altura máxima de 30 cm, com acabamento manual
	25
			
		Fator de Pagamento (% Global do Item Manutenção e Conservação) 
	
Observação:
A tabela evidencia apenas 30% dos itens que são levados em conta para a apuração do valor mensal de manutenção e conservação.
162. Além do CREMA, também já é possível constatar o regime de pagamento por desempenho em algumas iniciativas de contratos típicos de conserva como, por exemplo, os oriundos do Pregão Eletrônico 284/2016-06 e 358/16-06 (peça 22) . Neles, o aludido regime incidiu sobre parcelas do objeto contratado, em especial serviços rotineiros que praticamente não dependem das condições preexistentes do pavimento ou de parâmetros mais precisos de projeto, tais como limpeza e controle da vegetação da faixa de domínio, bem como limpeza, recomposição e caiação de dispositivos de drenagem, proteção e de segurança do trecho viário. No Pregão Eletrônico 284/2016-06, tal parcela totalizou a quantia de R$ 1.182.691,20, representando 24,9% do orçamento anual estimado da contratação, de R$ 4.741.696,00 (peça 22, p. 19 e 39) .
163. É oportuno lembrar que, à época da fiscalização, somente de contratos típicos de conserva em vigor havia um estoque acima de R$ 5,3 bilhões (item 18, Tabela 2, deste relatório) , o que permite vislumbrar a significância da materialidade envolvida, ainda que o aprimoramento da metodologia de medição e pagamento recaia parcialmente sobre o objeto de tais contratações.
164. Em conclusão, tendo por fundamento todo o exposto acima (itens 154 a 163) , no intuito de otimizar os esforços da fiscalização técnica e tornar mais factível as ações dos órgãos de controle, considera-se de interesse público que a remuneração dos serviços de conservação rodoviária seja o quanto possível baseada no desempenho do contratado, com a fixação de um preço global a ser pago mensalmente na proporção do grau de atingimento de metas de qualidade previamente acordadas para privilegiar o conforto e a segurança dos usuários, em vez de medições alicerçadas unicamente no volume dos serviços executados. Diante disso, entende-se plausível propor recomendação ao DNIT para que avalie a oportunidade e conveniência de adotar tal regime de pagamento, aceitação e medição para os serviços de conservação rotineira dos elementos constituintes da faixa de domínio da rodovia, especialmente aqueles relacionados à limpeza e controle de vegetação, bem como limpeza, recomposição e caiação de dispositivos de drenagem, proteção e de segurança.
Comentários do gestor
165. Por meio do Ofício 11-291/2019 (peça 23) , o relatório preliminar desta consolidação foi submetido à Diretoria-Geral do DNIT. Em resposta, foram acostados aos autos os Ofícios 18227/2019, 18081/2019 e 18190/2019 (peça 25) , complementados pelo Ofício 18096/2019 (peça 26) . Nos próximos parágrafos, o resumo dos principais comentários relativos aos achados deste subitem do relatório será destacado.
166. Quanto às falhas de reajustamento de preços contratuais (Achado III.2.1) , a Coordenação-Geral de Manutenção e Restauração Rodoviária (CGMRR) informou que realizaria gestão junto às superintendências regionais e, caso necessário, emitiria Ofício-Circular para a correta interpretação da regra editalícia em questão (peça 25, p. 8) .
167. Por sua vez, em complemento (peça 26, p. 3-6) , a Superintendência Regional de Minas Gerais considerou que o fato relatado configurava erro material entre o enunciado do edital padrão/contrato e a respectiva fórmula de reajustamento, representando mero equívoco formal não causador de dano ao erário. Pelo contrário, entendeu que a recomposição propiciada pelo reajustamento a partir da data do orçamento permitiu o reequilíbrio econômico do contrato, evitando propostas com valores exorbitantes por conta da expectativa inflacionária. Informou, ainda, que tal erro é passível de convalidação, em observância ao princípio da segurança jurídica a que se obriga a Administração por força legal (Lei 9.784/1999) , tendo ocorrido em praticamente todos os contratos do DNIT. Por fim, concluiu que a revisão da data-base de reajustamento causaria prejuízo aos particulares e agrediria o princípio da segurança jurídica.
168. No que se refere às falhas na medição dos serviços contratuais (Achado III.2.2) , o Gestor afirmou que não há obrigatoriedade da caracterização do ‘antes’ e do ‘depois’ nas obras de conservação rodoviária, mas apenas se exige a confirmação do avanço físico, que deve estar registrado no relatório fotográfico que acompanha a medição, nos termos do art. 6º, Inciso I, alínea ‘e’, da Instrução de Serviço/DG 9/2017 (peça 25, p. 8-9) .
169. Com relação às falhas na designação dos agentes de gestão/fiscalização contratual (Achado III.2.4) , o Gestor esclareceu que o mesmo servidor pode acumular as funções de Fiscal Técnico e Administrativo, caso não haja força de trabalho suficiente e desde que se deixe registrada a devida justificativa no processo administrativo, fundado no subitem 6.5.1 do Manual de Diretrizes para Gestão, Acompanhamento e Fiscalização de Contratos do DNIT. Assim, noticiou que a Diretoria Executiva iria expedir circular reiterando a necessidade de adequação das portarias ou, se fosse o caso, de apresentação das justificativas pertinentes nos autos administrativos (peça 25, p. 1) . De outra parte, a Superintendência Regional do DNIT em Minas Gerais, ao comentar esse tópico, bem como a questão de ausência de segregação de funções (Achado III.2.3) , acrescentou que as referidas falhas ocorreram por insuficiência de pessoal (peça 26, p. 6) .
170. No que tange à análise conjunta (itens 154 a 163) , cujo foco recaiu sobre a metodologia de medição, na qual se defendeu uma sistemática de medições baseada no alcance de resultados, a Coordenação-Geral de Manutenção e Restauração Rodoviária (CGMRR) indicou que irá realizar estudos mais aprofundados visando a desenvolver o modelo de contratação com o estabelecimento de padrões de desempenho para alguns serviços de conservação em contratos do tipo PATO (peça 25, p. 9) .
Análise dos comentários
171. Os argumentos colacionados pelo DNIT em relação às falhas de reajustamento de preços contratuais (item 167) devem ser objeto de ressalvas. Não há erro material, que exija convalidação, entre o enunciado da condição de reajustamento prevista no edital e a respectiva fórmula. É perfeitamente plausível que o gestor, no exercício do poder discricionário que a Lei de Licitações lhe confere (art. 40, inciso XI) , opte no sentido de que o marco inicial para a contagem do prazo anual de reajustamento seja a data da proposta, como estabelecido no edital padrão do DNIT (peça 22, p. 15 - Condição 19.1) , ao passo que, na composição da fórmula, a variável inicial considere a data do orçamento. Com isso, a Administração está indicando ao interessado que deverá aguardar um ano da data de sua proposta para obter o realinhamento dos preços decorrente da defasagem inflacionária verificada desde a data do orçamento do DNIT.
172. No certame assim delineado, antes da formulação de sua proposta, a licitante já conhece as condições de reajustamento que devem ser observadas ao longo da execução contratual e, em consequência, tem previamente as informações essenciais para ofertar um preço que lhe assegure, no mínimo, equilíbrio financeiro suficiente para cumprir plenamente as obrigações assumidas, executando adequadamente o objeto avençado até conseguir a primeira recomposição inflacionária dos preços contratados. Logo, a manutenção dos preços iniciais com base no orçamento do DNIT por longo período é situação conhecida de antemão, fato previsível que configura álea normal da atividade empresarial para tais contratações, não ensejando hipótese de reequilíbrio econômico, tampouco provocando prejuízo a empresas que atuam no setor, ainda mais quando se sabe que, nos orçamentos de obras e serviços de engenharia, dentre os elementos constituintes do BDI, é possível relacionar rubrica reservada a cobertura de riscos vinculados à execução contratual como, por exemplo, os de natureza financeira.
173. Também descabe falar em ofensa à segurança jurídica, pois não houve modificação unilateral de regras ou inovação que comprometessem direitos e obrigações previamente acordados. Como dito, as condições de reajustamento eram conhecidas desde o lançamento da licitação.
174. Não obstante a obrigação de se atender o princípio da vinculação ao instrumento convocatório (art. 3º da Lei 8.666/93) , o DNIT não aplicou o critério de reajustamento formalizado em seus editais. No achado sob exame, não se questionou a possiblidade legal de se definir a data do orçamento como marco inicial, mas, em verdade, criticou-se a falta de coerência entre aquilo que foi livremente escolhido pelo gestor e oficialmente ajustado entre as partes (data da proposta) e as condições de reajustamento efetivamente colocadas em prática durante a vigência contratual (data do orçamento) . Entende-se que essa informalidade não encontra guarida na Lei de Licitações e, de outro modo, denota uma situação de precariedade estrutural na fiscalização de natureza administrativa dos contratos de conservação rodoviária, ainda mais levando em conta que a aludida distorção não ocorreu apenas nos contratos fiscalizados, mas está presente na maioria dos instrumentos celebrados pelo DNIT, conforme informado pelo próprio auditado em seus comentários (peça 26, p. 6) 
175. Em face do exposto (itens 171 a 174) , entende-se que permanece adequada a caracterização das falhas no reajustamento de preços, conforme sintetizado neste relatório (itens 116 a 120) . É bom atentar que, na presente consolidação, tal achado não resultou em propostas de responsabilização ou apuração de dano, circunstâncias essas examinadas nos relatórios individuais das unidades regionais, mas sim buscou-se identificar sua causa primordial - precariedade da fiscalização administrativa (itens 153 e 174) , o que já havia motivado a proposição preliminar de recomendação à Auditoria Interna do DNIT para incorporar ações de controle ao PAINT, no intuito de evitar a recorrência dessas impropriedades (item 151) , deliberação essa que deve ser mantida. Em complemento, devido os comentários ora analisados e, ainda, em face da intenção do DNIT de adotar medidas tendentes à correta interpretação das regras editalícias (item 166) , considera-se oportuno também determinar ao referido órgão que, no tocante aos critérios de reajustamento, faça uma revisão de seu edital padrão e anexos, compatibilizando o enunciado do instrumento convocatório e do termo contratual, no sentido de deixar claro que o marco inicial para a contagem do prazo de reajustamento será a data do orçamento do DNIT, e não a data da proposta como previsto atualmente.
176. No que concerne às falhas na medição dos serviços contratuais, os comentários trazidos pelo Gestor (item 168) não acrescentaram fato novo que possa modificar a síntese reproduzida nesta consolidação (itens 123 a 129) . Ao contrário do alegado pelo DNIT, o relatório fotográfico deve sim compreender elementos que caracterizem a situação anterior e posterior da área que foi objeto dos serviços de conservação, visto que somente com tais fotos, datadas e georreferenciadas, é viável comprovar o avanço físico, consoante exigência da IS/DG 09/2017 e do art. 48 da IS/DG 07/2015, servindo, assim, de instrumento eficaz para auxiliar o exame da fidedignidade dos quantitativos medidos. Ademais, pela força cogente de determinação emanada do Tribunal (Acórdão 978/2006-TCU-Plenário, subitem 9.2.1) , transitada em julgado, tal procedimento deve ser observado. Como frisado (item 129) , no relatório individual da unidade técnica regional já se formulou proposta de determinação para tratar especificamente do caso concreto examinado. Na presente consolidação, a análise conjunta desenvolvida enfatizou uma das possíveis causas para a ocorrência das falhas no processo de medição (itens 154 a 163) . Pelo teor dos comentários do gestor aqui indicados, não carecem de reforma a conclusão e o encaminhamento originalmente proposto (item 164) .
177. Os comentários relacionados a falhas na alocação de agentes de gestão e fiscalização contratual (item 169) não questionam as ocorrências relatadas, mas apenas buscam legitimá-las, observando, em especial, a possibilidade, desde que devidamente justificada, do mesmo servidor ocupar as funções de fiscal administrativo e técnico na hipótese de equipe insuficiente, realidade essa que estaria presente nas unidades locais e superintendências regionais do DNIT, impedindo, portanto, a segregação de funções. Ocorre que os fatos relatados (itens 138 a 143) revelaram que nenhum servidor foi designado como Gestor e o dispositivo citado (item 6.5.1 do Manual) não confere autorização para se acumular essa função. Ademais, ainda que haja permissão normativa para a acumulação das funções de fiscalização, os processos administrativos examinados identificavam apenas o servidor que desempenharia a fiscalização de natureza técnica, não havendo indicação expressa de que ele também exerceria o papel de Fiscal Administrativo, tampouco existindo as devidas justificativas para eventual acumulação dessas funções. Portanto, mantém-se integralmente a síntese das impropriedades relatadas, bem como a correspondente análise conclusiva e o encaminhamento originalmente proposto (itens 145 a 151) , no sentido de se recomendar à Auditoria Interna do DNIT a inserção, no PAINT, de ações de controle para os contratos típicos de conservação rodoviária, aperfeiçoando-se somente a redação para incluir a necessidade de o processo administrativo contemplar justificativas para eventual acumulação de funções de fiscalização.
178. Quanto à análise conjunta efetivada para o aprimoramento da sistemática de medição (itens 154 a 163) , os comentários acostados pelo gestor (item 170) não compreendem qualquer contestação aos fatos relatados. Pelo contrário, ao informar que a Coordenação-Geral de Manutenção e Restauração Rodoviária (CGMRR) promoverá estudos para desenvolver modelo de contratação de alguns serviços de conservação rodoviária orientado por padrões de desempenho, percebe-se que tal providência é compatível com a tese defendida pela equipe de fiscalização e com a proposta de recomendação originalmente formulada (item 164) , a qual deve ser reproduzida sem reparos ao final desta consolidação.
IV. Conclusão
179. A presente auditoria evidenciou impropriedades nos procedimentos e nas estruturas institucionais de planejamento, gestão e fiscalização dos contratos de manutenção da malha rodoviária a cargo do Departamento Nacional de Infraestrutura de Transportes (DNIT) , notadamente nas contratações típicas de conservação rodoviária.
180. Em relação ao planejamento das contratações (questões 1 e 2) , as falhas mais relevantes examinadas nesta consolidação foram:
a) Planejamento deficiente de contratação em serviços de manutenção rodoviária (achado III.1.1) ;
b) Trecho rodoviário sem cobertura de contrato de manutenção rodoviária (achado III.1.2) ;
c) Contratação de serviços de manutenção rodoviária sem suporte em parecer técnico prévio relativo ao tipo de intervenção mais adequado (achado III.1.3) ; e
d) Estudos técnicos preliminares deficientes/inadequados (achado III.1.4) ;
181. Quanto à gestão e à fiscalização contratual (questão de auditoria 4) , enfatizou-se, nesta consolidação, a ocorrência dos seguintes achados:
a) falhas no reajustamento de preços contratuais (achado III.2.1) ;
b) falhas na medição dos serviços contratuais (achado III.2.2) ;
c) ausência de segregação de funções (achado III.2.3) ; e
d) falhas na designação dos agentes de gestão/fiscalização contratual (achado III.2.4) .
182. No que concerne à questão de auditoria 3, embora haja achados registrados nos relatórios individuais, eles não foram objeto de análise na presente consolidação, visto que representavam impropriedades formais que prescindiam de tratamento conjunto.
183. As inconformidades mais relevantes relatadas demandaram, nesta consolidação, propostas de determinação, de teor preventivo e saneador, no sentido de se evitar a recorrência das situações irregulares, bem como de recomendação ao DNIT.
184. Os benefícios potenciais das propostas formuladas dizem respeito à melhoria dos processos internos de planejamento das contratações típicas de conservação rodoviária, bem como ao aprimoramento dos procedimentos administrativos do DNIT relacionados à gestão e fiscalização de tais contratos, com especial destaque para se condicionar sua remuneração ao alcance de resultados, mediante a implementação de novas rotinas de medição, aceitação e pagamento.
185. O relatório consolidado preliminar foi submetido a comentários do gestor, sendo que as respostas (peças 25 e 26) foram devidamente analisadas pela equipe de fiscalização e, quando acolhidas, foram levadas em consideração para o aperfeiçoamento da conclusão dos fatos e das deliberações propostas nesta consolidação.
186. No que tange aos impactos dos achados nas contas anuais do DNIT, entende-se que não foram relatadas, nesta consolidação, situações relevantes que sejam capazes de influenciar o mérito das contas anuais, não representando, por conseguinte, medida oportuna e imprescindível o apensamento destes autos àquele processo.
187. Por fim, considerando a pertinência da matéria, é oportuno propor o encaminhamento da deliberação que vier a ser adotada pelo Tribunal ao Ministério da Infraestrutura e às comissões temáticas correspondentes no Senado Federal e na Câmara dos Deputados.
V. Proposta de encaminhamento
188. Ante todo o exposto, submetem-se os autos à consideração superior, propondo:
188.1. Nos termos do art. 43, inciso I, da Lei 8.443/92, e art. 250, inciso II, do Regimento Interno do TCU, determinar ao Departamento Nacional de Infraestrutura de Transportes - DNIT que,
188.1.1. No prazo de 180 dias, elabore plano de ação para que a integralidade da malha rodoviária sob administração federal tenha manutenção permanente, eliminando as instâncias de segmentos rodoviários sem qualquer ação de manutenção associada, em cumprimento à meta 040E do Anexo I do Plano Plurianual 2016/2019 (Lei 13.249/2016) (achado III.1.2) ;
188.1.2. No prazo de 60 dias, regulamente os critérios de execução, medição e fiscalização de contratos tipo PATO, em consonância com o Manual de Conservação Rodoviária, para que exija, dentre outros elementos, a obrigatoriedade de que esses processos contenham parecer técnico relativo ao tipo de intervenção mais adequado e à obrigatoriedade da documentação contendo os elementos geradores de conservação. (achados III.1.3 e III.1.4) ;
188.1.3. No prazo de 60 dias, revise o conteúdo de seu edital padrão e anexos, devendo deixar assente que o marco inicial para a contagem do prazo de reajustamento é a data do orçamento do DNIT, mas não a data da proposta como disposto atualmente, no tocante aos critérios de reajustamento dos preços, compatibilizando o enunciado do instrumento convocatório e do termo contratual (item 175) 
188.2. Nos termos do art. 43, inciso I, da Lei 8.443/92, c/c. o art. 250, inciso III, do Regimento Interno do TCU, recomendar ao Departamento Nacional de Infraestrutura de Transportes - DNIT que avalie a oportunidade e conveniência de:
188.2.1. realizar ajustes nos procedimentos do Plano Nacional de Manutenção Rodoviária - PNMR, centralizando as etapas de planejamento, de modo que a execução e o acompanhamento do Plano sob competência das Superintendências Regionais sejam implementados nos mesmos parâmetros, com o objetivo de reduzir a assimetria na execução do Plano entre as Superintendências Regionais (achado III.1.1) ;
188.2.2. implementar procedimentos de medição, aceitação e pagamento nas contratações de serviços de conservação rotineira dos elementos constituintes da faixa de domínio da rodovia, como estratégia de atuação institucional, que condicionem a remuneração do contratado ao efetivo alcance de resultados, com a fixação de um preço global a ser pago mensalmente na proporção do grau de atingimento de padrões de desempenho previamente acordados para privilegiar o conforto e a segurança dos usuários, em vez do modelo alicerçado unicamente no volume dos serviços executados; (item 164) 
188.3. Nos termos do art. 43, inciso I, da Lei 8.443/92, c/c. o art. 250, inciso III, do Regimento Interno do TCU, recomendar à Auditoria Interna do Departamento Nacional de Infraestrutura de Transportes - DNIT que avalie a oportunidade e conveniência de inserir em seu Plano Anual de Atividades de Auditoria Interna - PAINT, ações de controle para os contratos típicos de conservação rodoviária, orientadas por uma estratégia seletiva que possibilite a avaliação de atos e marcos contratuais mais sensíveis à consecução bem-sucedida do objeto contratado e, em especial, que busque evitar a recorrência das seguintes impropriedades:
188.3.1. Ausência de designação de servidores para as funções de Gestor e Fiscal Administrativo vinculados à execução de todos os contratos vigentes ou, na hipótese de acumulação das funções de fiscalização por um mesmo servidor, de falta de apresentação das devidas justificativas no respectivo processo administrativo, em atendimento aos Itens 3, 3.1, 6.5.1 e Anexo I do Manual de Diretrizes para Gestão, Acompanhamento e Fiscalização de Contratos do DNIT, atualmente aprovado pela Instrução de Serviço 6/DG, de 10 de abril de 2018; (Itens 151 e 177) 
188.3.2. Ausência de segregação de funções entre o planejamento e a fiscalização da contratação, não sendo prática recomendada que o responsável pelo Plano Anual de Trabalho e Orçamento (PATO) seja também designado para fiscalizar a respectiva execução contratual. (Item 151) 
189. encaminhar cópia do acórdão que for proferido, bem como do relatório e do voto que o fundamentaram, ao Ministério da Infraestrutura, à Comissão de Infraestrutura do Senado Federal, e à Comissão de Infraestrutura da Câmara dos Deputados;
190. arquivar os autos.

APÊNDICE A - Amostra dos contratos fiscalizados
	Unidade
Técnica
	Processo
 (TC) 
	Contrato
	Objeto
	Segmento

	Secex-MG
	Processo 034.519/2018-1
	591/2014
	BR - 116/MG
BR - 120/MG
	km 704,2 - 818,1
km 744,8 - 759,9

			718/2015
	BR - 267/MG
	km 213,6 - 304,0

			200/2017
	BR - 474/MG
	km 31,1 - 152,5

			501/2017
	BR - 265/MG
	km 377,1 - 481,1

	Secex-BA
	Processo 027.311/2018-0
	242/2016
	BR - 430/BA
	km 291,2 - 432,0

			909/2016
	BR - 030/BA
	km 229,2 - 368,8

			443/2017
	BR - 030/BA
	km 113,2 - 229,2; 0,0 - 1,1

	Secex-PR
	Processo 027.494/2018-7
	948/2014
	BR - 163/PR
	km 274,4 - 337,7

			251/2016
	BR - 476/PR
BR - 153/PR
	km 277,9 - 366,1
km 408,0 - 415,4

			120/2018
	BR - 376/PR
	km 587,8 - 602,4

	Secex-RS
	Processo 025.515/2018-7
	811/2016
	BR - 472/RS
	km 406,70 - 522,60

			908/2016
	BR - 472/RS
	km 522,60 - 584,40
km 585,70 - 658,90

			729/2017
	BR - 386/RS
	km 392,30 - 446,50

	Secex-TO
	Processo 027.709/2018-3
	608/2013
	BR - 010/TO
	km 490,1 - 592,90

			453/2016
	BR - 226/TO
BR - 230/TO
	km 1,7 - 71,3
km 15 - 16; 23 - 27; 33 - 36;
80 - 82; 104 - 106

			802/2017
	BR - 153/TO
	km 92,8 - 294,4

			910/2017
	BR - 153/TO
BR - 235/TO
	km 294,4 - 416,5
km 158,8 - 205,7

	Contratos Fiscalizados
	17
	
Fonte: relatórios de auditoria das unidades regionais participantes da FOC
APÊNDICE B - Detalhamento do volume de recursos fiscalizados
	Contrato
	Valor Total2
 (R$) 

	591/2014
	7.853.957,12

	718/2015
	13.628.888,95

	200/2017
	9.794.222,99

	501/2017
	16.991.398,18

	242/2016
	18.009.698,35

	909/2016
	12.749.997,14

	443/2017
	9.199.992,57

	948/2014
	32.887.258,83

	251/2016
	13.810.280,46

	120/2018
	4.700.000,00

	811/2016
	32.200.000,00

	908/2016
	31.700.000,00

	729/2017
	28.630.999,43

	608/2013
	21.112.686,64

	453/2016
	6.675.302,03

	802/2017
	15.247.526,18

	910/2017
	10.273.944,82

	TOTAL
	285.466.153,69

Observação:
1 - Fonte: Ficha Contratual, SIAC
2 - Valor Total: Valor inicial contratado (R$) acrescido de Aditivos, mas sem considerar reajustes de preços.
APÊNDICE C - Condição de Manutenção da malha rodoviária dos contratos fiscalizados
	Unidade
Técnica
	Processo
 (TC) 
	Contrato
	Objeto
	ICM
Ruim/Péssimo1

	Secex-MG
	Processo 034.519/2018-1
	591/2014
	BR - 116/MG
BR - 120/MG
	15,5 %
15,8 %

			718/2015
	BR - 267/MG
	27,2 %

			200/2017
	BR - 474/MG
	3,3 %

			501/2017
	BR - 265/MG
	20,8 %

	Secex/BA
	Processo 027.311/2018-0
	242/2016
	BR - 430/BA
	1,4 %

			909/2016
	BR - 030/BA
	3,2 %

			443/2017
	BR - 030/BA
	3,2 %

	Secex-PR
	Processo 027.494/2018-7
	948/2014
	BR - 163/PR
	28,4 %

			251/2016
	BR - 476/PR
BR - 153/PR
	30,6 %
22,5 %

			120/2018
	BR - 376/PR
	90,0 %

	Secex-RS
	Processo 025.515/2018-7
	811/2016
	BR - 472/RS
	70,0 %

			908/2016
	BR - 472/RS
	70,0 %

			729/2017
	BR - 386/RS
	29,8 %

	Secex-TO
	Processo 027.709/2018-3
	608/2013
	BR - 010/TO
	8,1 %

			453/2016
	BR - 226/TO
BR - 230/TO
	3,7 %
1,2 %

			802/2017
	BR - 153/TO
	12,3 %

			910/2017
	BR - 153/TO
BR - 235/TO
	12,3%
62,2%

Observações:
1 - ICM classificado como Ruim ou Péssimo em dezembro de 2018, conforme registrado, em 30/1/2019, no sistema Supra/DNIT, módulo Manutenção (CGMRR) , na aba Informações Gerenciais/ICM (http://servicos.dnit.gov.br/dnitgestao/DIR/ICM) . Expressa parcela percentual do trecho rodoviário.

ANEXO I - Detalhamento do ICM por Unidade da Federação
	ICM Brasil 2018 - Ranking Manutenção de Rodovias Pavimentadas

	Classif.
	UF
	BOM
	REGULAR
	RUIM
	PÉSSIMO
	NOTA

			%
	km
	%
	km
	%
	km
	%
	km
	
	1
	DF
	87,1%
	188,74
	12,4%
	26,90
	0,5%
	1,00
	0,0%
	0,00
	9,67

	2
	RR
	84,7%
	868,30
	8,1%
	83,00
	2,2%
	23,00
	5,0%
	50,86
	9,19

	3
	PB
	79,1%
	1.208,80
	12,5%
	191,40
	4,8%
	74,10
	3,6%
	54,30
	9,09

	4
	PI
	75,0%
	2.043,40
	18,0%
	489,40
	4,7%
	129,10
	2,3%
	62,80
	9,08

	5
	MT
	78,1%
	2.298,59
	13,9%
	408,45
	4,6%
	134,00
	3,4%
	101,40
	9,00

	6
	AL
	75,8%
	645,20
	14,7%
	125,50
	6,4%
	54,30
	3,1%
	26,60
	8,94

	7
	AP
	80,6%
	341,10
	6,9%
	29,00
	7,3%
	31,00
	5,2%
	22,20
	8,89

	8
	PE
	75,6%
	1.765,00
	14,9%
	347,50
	4,3%
	101,30
	5,2%
	121,50
	8,84

	9
	TO
	66,7%
	1.196,10
	18,2%
	326,40
	12,2%
	218,10
	2,9%
	52,70
	8,64

	10
	RJ
	76,7%
	552,69
	9,6%
	68,90
	2,6%
	19,10
	11,1%
	80,30
	8,51

	11
	BA
	70,5%
	4.205,86
	15,4%
	916,87
	5,7%
	339,00
	8,4%
	502,70
	8,49

	12
	RN
	60,1%
	985,60
	18,1%
	296,80
	11,5%
	188,30
	10,3%
	169,20
	7,94

	13
	PR
	49,5%
	841,70
	27,8%
	471,90
	17,3%
	294,80
	5,4%
	91,50
	7,90

	14
	SP
	66,9%
	76,60
	13,9%
	15,92
	2,6%
	3,00
	16,6%
	19,00
	7,86

	15
	MS
	52,8%
	1.591,50
	24,3%
	733,10
	15,0%
	452,70
	7,8%
	235,10
	7,86

	16
	MG
	59,7%
	4.034,48
	19,6%
	1.324,14
	5,0%
	338,25
	15,7%
	1.057,69
	7,69

	17
	PA
	59,1%
	1.944,15
	14,6%
	480,50
	5,0%
	163,00
	21,3%
	699,97
	7,26

	18
	SC
	42,9%
	871,60
	27,4%
	557,10
	18,0%
	365,60
	11,7%
	236,90
	7,25

	19
	GO
	44,1%
	1.393,17
	24,4%
	770,10
	19,1%
	603,00
	12,4%
	390,30
	7,20

	20
	RS
	37,7%
	1.788,10
	31,4%
	1.490,00
	20,5%
	970,00
	10,4%
	493,55
	7,15

	21
	RO
	57,5%
	1.125,15
	11,6%
	226,25
	8,1%
	158,00
	22,8%
	446,45
	7,02

	22
	CE
	43,3%
	962,60
	22,9%
	507,70
	16,0%
	354,60
	17,8%
	395,80
	6,85

	23
	AM
	59,5%
	376,07
	7,7%
	48,50
	4,1%
	26,00
	28,7%
	181,00
	6,74

	24
	MA
	52,9%
	1.743,82
	12,9%
	425,18
	6,6%
	218,32
	27,6%
	908,00
	6,59

	25
	SE
	44,5%
	174,90
	17,0%
	66,90
	14,4%
	56,70
	24,0%
	94,30
	6,45

	26
	ES
	41,1%
	226,69
	18,9%
	104,00
	11,8%
	65,10
	28,2%
	155,70
	6,12

	27
	AC
	25,8%
	315,23
	10,4%
	126,41
	13,7%
	167,00
	50,1%
	611,18
	4,05

	Observações:

	1 - Fonte: DNIT - Atlas de Manutenção Rodoviária - Relatório Gerencial, de novembro/2018 (peça 14, p. 11) 

	2 - ICM (Índice de Condição da Manutenção) levantado até novembro de 2018

	3 - Nota = (% Bom x1) + (% Regular x 0,75) + (% Ruim x 0,5) + (% Péssimo x 0) 

É o Relatório.

não há.

Não atuou.

RELATÓRIO DE CONSOLIDAÇÃO DE FISCALIZAÇÃO DE ORIENTAÇÃO CENTRALIZADA (FOC). CONTRATOS DE MANUTENÇÃO DA MALHA RODOVIÁRIA FEDERAL SOB ADMINISTRAÇÃO DO DEPARTAMENTO NACIONAL DE INFRAESTRUTURA DE TRANSPORTES (DNIT). RECORRÊNCIA DE ACHADOS RELACIONADOS AO PLANEJAMENTO DAS CONTRATAÇÕES E À GESTÃO E À FISCALIZAÇÃO DOS CONTRATOS. RECOMENDAÇÕES. CIÊNCIA AO DNIT QUANTO AO DISPOSTO NO ART. 45 DA LEI DE RESPONSABILIDADE FISCAL.

RELATÓRIO DE AUDITORIA (RA)

Secretaria de Fiscalização de Infraestrutura Rodoviária e de Aviação Civil (SeinfraRodoviaAviação).

Trata-se de relatório de consolidação de auditorias realizadas para verificar a regularidade e a boa gestão dos contratos de manutenção da malha rodoviária federal administrada pelo Departamento Nacional de Infraestrutura de Transportes (Dnit) . As auditorias foram realizadas na sistemática de Fiscalização de Orientação Centralizada (FOC) , com a participação de cinco unidades regionais do Tribunal (BA, MG, PR, RS e TO) , cabendo à então Secretaria de Controle Externo no Estado de Minas Gerais a coordenação dos trabalhos e a elaboração da presente consolidação.
Estes autos abordam as falhas e irregularidades mais relevantes e recorrentes, com o propósito de realizar uma análise conjunta das situações encontradas, cujos encaminhamentos demandam deliberações de natureza mais sistêmica e estruturante. Dessa forma, as questões específicas e as medidas corretivas pontuais permaneceram sendo tratadas nos processos de auditoria individuais de cada estado, os quais foram elencados no item referente a processos conexos do relatório que antecede este voto.
As auditorias que compuseram esta FOC foram motivadas pela grande quantidade de recursos gastos anualmente nos contratos de manutenção rodoviária, pelo diagnóstico de má qualidade de conservação de parcela expressiva da malha rodoviária brasileira, bem como pela relevância econômica e social do modal rodoviário para o transporte de cargas e pessoas.
Para se ter uma ideia da magnitude do tema, segundo dados apresentados pela unidade instrutora, os contratos de manutenção rodoviária geridos pelo Dnit em novembro de 2018 totalizavam R$ 15,2 bilhões e abrangiam uma extensão de cerca de 46 mil quilômetros de rodovias. Em relação à execução orçamentária e financeira das ações relacionadas ao objeto da fiscalização, a dotação consignada na lei orçamentária de 2018 correspondeu a R$ 4,1 bilhões, dos quais foram pagos R$ 3,1 bilhões, além R$ 1,05 bilhão pagos no mesmo exercício a título de restos a pagar.
Em que pese os vultosos investimentos realizados, o diagnóstico das condições de conservação das rodovias não é satisfatório, conforme demonstram os levantamentos apresentados no relatório de fiscalização. A pesquisa realizada pela Confederação Nacional do Transporte (CNT) em 2017 concluiu que o estado geral de 18,7% da rede rodoviária federal pavimentada era ruim ou péssimo. Da mesma forma, o índice elaborado pelo Dnit, Índice de Condição da Manutenção (ICM) , apontava que 22,4% do sistema viário administrado pela autarquia encontrava-se em situação ruim ou péssima em novembro de 2018.
Nesse contexto, os exames de auditoria enfocaram o planejamento das contratações, a elaboração e o conteúdo formal dos atos convocatórios e respectivos instrumentos contratuais, assim como aspectos específicos das rotinas vinculadas à gestão e à fiscalização administrativa e técnica dos contratos de manutenção rodoviária. Foram priorizados na seleção de objetos a serem fiscalizados os contratos vigentes de conservação típica de rodovias classificadas em estado ruim ou péssimo de conservação. A amostra assim selecionada, nas cinco auditorias realizadas, resultou na fiscalização de 17 contratos, que alcançam o volume de recursos de R$ 285 milhões.
Como dito, o presente relatório de consolidação buscou analisar os achados identificados em cada uma das auditorias, extraindo conclusões acerca daqueles mais relevantes e identificados com maior frequência. Nesse sentido, a unidade instrutora consolidou o conjunto de achados em dois grupos: o primeiro referente ao planejamento das contratações e o segundo relativo à gestão e à fiscalização dos contratos. O relatório preliminar foi submetido à manifestação do Dnit, que apresentou seus comentários às peças 25 e 26. Trato a seguir das análises e propostas consignadas pela unidade instrutora no relatório de consolidação das auditorias.
II – Planejamento das contratações de serviços de manutenção rodoviária
No que tange ao planejamento das contratações, antes de apresentar os principais achados, julgo interessante descrever sucintamente a metodologia adotada pelo Dnit, a qual é efetivada por meio do Plano Nacional de Manutenção Rodoviária (PNMR) , regulamentado pela Portaria-Dnit 1.050/2015. A sistemática do PNMR foi assim resumida no relatório de fiscalização:
“10. De início, a Diretoria de Planejamento e Pesquisa do DNIT (Coordenação-Geral de Planejamento e Programação de Investimentos) , em conjunto com a Diretoria de Infraestrutura Rodoviária (Coordenação-Geral de Manutenção e Restauração Rodoviária) , apresentam o PNMR com as intervenções ideais determinadas a partir de critérios técnicos, o qual, inclusive, serve de base para a proposição de investimentos das rubricas de manutenção do Projeto de Lei Orçamentária Anual (PLOA) . Após adequações decorrentes do orçamento efetivamente autorizado na LOA, bem como por conta de ajustes negociados no Fórum Técnico entre as unidades centrais e as Superintendências Regionais do DNIT, o PNMR se torna apto para execução, retratando as intervenções priorizadas que serão objeto dos esforços de contratação.
11. No processo de elaboração do PNMR, a indicação do investimento ideal na Malha Rodoviária Federal, concernente à maior parte das intervenções prioritárias, é resultado de análise gerencial de médio e longo prazo, de cunho econômico, efetivada pelo Sistema HDM-4 (Highway Development and Management) , subsidiada pelos dados do SGP-DNIT (Sistema de Gerência de Pavimentos do DNIT) , os quais buscam, para fins de planejamento, produzir um diagnóstico mais próximo da realidade das condições funcionais, estruturais e operacionais das rodovias brasileiras.”
Observa-se que, em tese, o planejamento das ações de manutenção do Dnit apresenta-se estruturado e formalizado, valendo-se de parâmetros técnicos para subsidiar a tomada de decisões. No entanto, os resultados das auditorias evidenciaram falhas que foram consolidadas nos seguintes achados: (i) planejamento deficiente de contratação em serviços de manutenção rodoviária; (ii) trecho rodoviário sem cobertura de contrato de manutenção rodoviária; (iii) contratação de serviços de manutenção rodoviária sem suporte em parecer técnico prévio relativo ao tipo de intervenção mais adequado; e (iv) estudos técnicos preliminares deficientes/inadequados.
O primeiro achado refere-se a situações em que as contratações fiscalizadas não estavam acompanhadas de documentação que evidenciasse o plano adotado pela Superintendência Regional ou em que o plano elaborado não apresentava critérios objetivos para a alocação de recursos. Em sua análise quanto a esse ponto, a unidade instrutora concluiu que a execução do PNMR no âmbito das Superintendências se dá de forma assimétrica, podendo enfraquecer os benefícios gerados pela otimização realizada na fase inicial de planejamento.
Dessa forma, ressalta a necessidade de melhor integração no processo de planejamento geral das ações entre as Coordenações-Gerais da sede do Dnit e suas Superintendências Regionais, propondo recomendação para que sejam realizados ajustes no PNMR, centralizando as etapas de planejamento de modo que a execução e o acompanhamento sob competência das Superintendências sejam feitos sob os mesmos parâmetros, com o objetivo de reduzir a assimetria na execução do PNMR.
Acompanho a análise da unidade instrutora no sentido de ser necessária maior integração e padronização no processo de planejamento das ações de manutenção. Divirjo apenas em parte da recomendação proposta, ao sugerir como aprimoramento a maior centralização das etapas de planejamento, pois penso que cabe ao gestor avaliar a melhor forma de solucionar as assimetrias verificadas entre as Superintendências Regionais.
Quanto ao segundo achado, a unidade instrutora evidenciou que cerca de 10% da extensão da malha viária encontrava-se sem cobertura de contrato de manutenção, o que afronta uma das metas estabelecidas no Plano Plurianual (PPA) 2016/2019, meta 040E - realizar a manutenção permanente de 100% da malha rodoviária sob administração federal. Segundo a análise realizada, trata-se de um problema de gestão intertemporal dos contratos de manutenção sob responsabilidade das Superintendências, seja nos processos de renovação dos contratos, seja no planejamento das fases internas das licitações.
O encaminhamento proposto pela unidade instrutora foi de determinar ao Dnit que elabore plano de ação para que 100% da malha rodoviária sob administração federal tenha manutenção permanente.
Nesse ponto, embora concorde que seja essencial a manutenção permanente da totalidade da malha rodoviária, considero que os esclarecimentos prestados pelo Dnit demonstram que a entidade tem conhecimento da situação e tem adotado providências a fim de alcançar a meta estipulada pelo PPA. Dessa forma, não vislumbro como a determinação proposta possa contribuir efetivamente para a melhoria das ações relativas aos contratos de manutenção das rodovias geridas pela autarquia. Penso que este Tribunal poderia retomar oportunamente a análise dessa situação, realizando ação de controle para avaliar com mais profundidade as causas da falta de cobertura de contratos de manutenção e propor medidas mais concretas que permitam efetivamente aprimorar a gestão do Dnit.
Por outro lado, ainda neste tema, é relevante constatar que a manutenção permanente da malha viária demanda recursos que concorrem com outros investimentos em infraestrutura. Nesse aspecto, gostaria de ressaltar o que dispõe a Lei de Responsabilidade Fiscal, posto que tenho defendido que este Tribunal deve ser o guardião de tão importante lei para a boa gestão das contas públicas:
“Art. 45. Observado o disposto no § 5º do art. 5º, a lei orçamentária e as de créditos adicionais só incluirão novos projetos após adequadamente atendidos os em andamento e contempladas as despesas de conservação do patrimônio público, nos termos em que dispuser a lei de diretrizes orçamentárias.” (grifei) 
Conforme se depreende deste trecho da LRF, os recursos para atender os projetos já em andamento e para a conservação do patrimônio público têm precedência em relação aos novos projetos a serem inseridos nas leis orçamentárias. No entanto, a manifestação do Dnit denota que a falta de recursos é uma das causas para o não alcance da meta de manutenção de 100% da malha rodoviária:
“10. Diante do cenário econômico do país, o repasse de recursos tem sido reduzido nos últimos anos, representando uma limitação na atuação desta Autarquia na manutenção das rodovias sobre as quais ainda inexiste contrato de manutenção.” (peça 26, p. 2) 
Dessa forma, considero pertinente dar ciência ao Dnit, no que tange à existência de trechos rodoviário sem cobertura de contrato de manutenção rodoviária, de que a falta de recursos orçamentários pode estar em desacordo com o que dispõe o art. 45 da Lei Complementar 101/2000 (LRF) , visto que as despesas de conservação do patrimônio público têm prioridade em relação à inclusão de novos projetos. 
Os dois últimos achados relacionados ao tema do planejamento das contratações de serviços de manutenção rodoviária estão intimamente ligados e referem-se à ausência de parecer técnico prévio relativo ao tipo de intervenção mais adequado e a estudos técnicos preliminares deficientes ou inadequados. Quanto à escolha do tipo de intervenção, a necessidade de um parecer para que seja iniciado o processo de licitação já foi objeto de determinação ao Dnit, conforme subitem 9.1.2 do Acórdão 1097/2014-TCU-Plenário. Ainda que a iniciativa para a elaboração de um Plano Anual de Trabalho e Orçamento (PATO) seja a materialização de todo um planejamento já realizado no âmbito do PNMR, é essencial que cada processo licitatório contenha um parecer que exponha as justificativas para a contratação, criando um elo entre o planejamento inicial e sua execução.
Dando-se continuidade ao processo licitatório, devem ser elaborados estudos técnicos, conforme preconiza o Manual de Conservação Rodoviária, contemplando inventário atualizado do trecho, atribuição das condições dos serviços, atribuição de categorias de prioridades e determinação de níveis de esforços. Quanto às deficiências identificadas nesses estudos, o Dnit informou que havia preparado minuta de Instrução de Serviço regulamentando a elaboração do Plano Anual de Trabalho e Orçamento. A autarquia ressaltou que a Instrução de Serviço estabeleceria regras a serem cumpridas pelas Unidades Locais relativas à elaboração dos inventários dos trechos rodoviários e padronizaria o relatório para apresentação da proposta do PATO, exigindo a justificativa técnica da intervenção.
Ao analisar as justificativas apresentadas pelo Dnit, a unidade instrutora considerou que a Instrução de Serviço seria um passo fundamental para sanar os problemas apontados nos dois últimos achados. Porém, considerando que o referido regulamento ainda não havia sido publicado, a unidade instrutora propôs determinação ao Dnit para que elaborasse o normativo conforme mencionado. Ocorre que atualmente, consultando a página do Dnit, é possível verificar que já foi publicada a Instrução de Serviço 8/DG/DNIT SEDE, de 22 de março de 2019, que dispõe sobre a rotina de procedimentos relativos à elaboração do PATO e à execução, medição e fiscalização dos contratos de PATO. Dessa forma, embora acompanhe a análise da unidade instrutora, considero que o encaminhamento proposto não é mais necessário, tendo em vista a publicação do referido normativo.
III – Gestão e fiscalização dos contratos de manutenção rodoviária
O segundo grupo de achados analisados no relatório de consolidação das fiscalizações contemplou os seguintes títulos: (i) falhas no reajustamento de preços contratuais; (ii) falhas na medição dos serviços contratuais; (iii) ausência de segregação de funções no planejamento e na fiscalização contratual; e (iv) falhas na designação dos agentes de gestão/fiscalização contratual.
É pertinente ressaltar que, em relação ao tema de gestão e fiscalização de contratos, o Dnit possui um disciplinamento interno, instituído pela Instrução de Serviço 6/DG, de 10 de abril de 2018, que aprovou o Manual de Diretrizes para Gestão, Acompanhamento e Fiscalização de Contratos. Dessa forma, o referido normativo também foi utilizado como um dos critérios para a análise das situações encontradas pelas equipes de fiscalização, além das leis e da jurisprudência que regem o assunto.
Passo a tratar dos achados. Em relação ao reajustamento dos preços contratuais, as falhas apontadas consistiam na divergência entre as cláusulas contratuais que regiam o reajustamento dos preços e a metodologia efetivamente adotada pelo Dnit. Em regra, os contratos adotavam como início do prazo temporal de um ano para o reajustamento a data limite para apresentação da proposta, ao mesmo tempo em que a fórmula prevista no contrato para o cálculo do reajustamento considerava como data-base inicial para o índice de preço o mês do orçamento do Dnit. No entanto, na prática, os reajustamentos eram realizados pelo Dnit após decorrido um ano da data do orçamento. Dessa forma, as equipes de fiscalização apontaram que os contratos teriam sido reajustados de modo antecipado, em período inferior ao fixado no edital da licitação e no instrumento contratual decorrente.
Como proposta de encaminhamento, considerando que as situações específicas seriam tratadas nos processos individuais de cada unidade regional, a unidade instrutora propôs determinação para que o Dnit revisasse seu edital padrão e anexos, estabelecendo que o marco inicial para a contagem do prazo de reajustamento seja a data do orçamento do Dnit, e não a data da proposta. 
Quanto à situação em comento, divirjo parcialmente da análise da unidade instrutora, conforme passo a expor. A interpretação sistemática das normas que regem a matéria (art. 37, inciso XXI, da Constituição Federal, art. 3º, § 1º, da Lei 10.192/2001 e art. 40, inciso XI, da Lei 8.666/1993) bem como a jurisprudência deste Tribunal (Acórdão 424/2005-TCU-Plenário e Acórdão 1941/2006-TCU-Plenário) deixam claro que o reajustamento é devido após transcorrido um ano, contado a partir de dois possíveis termos iniciais: a data-limite para apresentação da proposta ou a data do orçamento a que esta se referir. Porém, essas duas alternativas são excludentes.
Assim, julgo que a redação das cláusulas contratuais que tratavam do reajustamento mostrou-se ambígua e conflitante com a legislação. A observância literal do disposto nos editais e nos contratos poderia acarretar ônus indevido às contratadas, que teriam de manter os preços de suas propostas por prazos muito superiores a um ano, tendo em vista a defasagem da data-base do orçamento do Dnit em relação à data de apresentação das propostas.
Dessa forma, penso que a situação descrita se constitui mais em uma falha contida nas cláusulas editalícias e contratuais do que em uma irregularidade no procedimento de reajustamento efetivamente realizado pelo Dnit. Isso porque, transcorrido um ano da data do orçamento das propostas, não seria lícito abster-se de reajustar os preços, de acordo com o que previa o edital, visto que as cláusulas ali previstas não se mostravam coerentes com o arcabouço normativo aqui exposto.
Em relação à proposta de determinação ao Dnit, cumpre registrar que, no julgamento de uma das fiscalizações que compõem esta FOC, este Tribunal já adotou, mediante o Acórdão 1016/2019-TCU-Plenário, a seguinte deliberação diante do mesmo achado em questão:
“1.7. Nos termos do art. 43, inciso I, da Lei 8.443/1992, e art. 250, inciso II, do Regimento Interno do TCU, determinar à Superintendência Regional do DNIT no Estado de Minas Gerais que, no prazo de 60 dias, revise o conteúdo de seu edital padrão e anexos no que tange aos critérios de reajuste, devendo uniformizar e compatibilizar as cláusulas do edital com a fórmula de reajuste no que se refere ao marco inicial adotado para a contagem do prazo, quer seja a data prevista para apresentação da proposta ou a data do orçamento do DNIT a que essa proposta se referir, em observância ao art. 40, inciso XI, da Lei 8.666/1993;”
Ainda que a determinação acima tenha sido dirigida apenas à Superintendência Regional do Dnit no Estado de Minas Gerais, a resposta da autarquia em atendimento à deliberação evidenciou que já foram adotadas medidas também no âmbito das Coordenações de sede do Dnit. Conforme o Ofício 66416/2019/ACE-DG/DNIT/SEDE (peça 35) , a Coordenação-Geral de Manutenção e Restauração Rodoviária esclareceu que a Coordenação-Geral de Cadastro e Licitações havia promovido alterações na minuta de edital de pregão de prestação de serviços comuns de engenharia. Dentre as alterações, solicitou-se à Procuradoria Federal Especializada parecer quanto à alteração do reajuste “a partir do mês-base/data-base do orçamento constante do Edital e seus anexos” e optou-se por inserir a fórmula de reajuste na minuta de termo de referência padrão. Dessa forma, entendo desnecessária nova determinação com teor semelhante ao já exarado no item 1.7 do Acórdão 1016/2019-TCU-Plenário.
O achado seguinte, referente a falhas na medição dos serviços contratuais, consistiu na constatação de que os processos de medição fiscalizados estavam sem o adequado registro fotográfico, uma vez que não evidenciavam da maneira devida o avanço dos serviços em relação à medição anterior, ou seja, “antes e depois”; em muitos casos não traziam a indicação das coordenadas geográficas e as fotos possuíam baixa resolução, o que tornava difícil a compreensão do registro. Tais fatos contrariam as Instruções de Serviço/DG 09/2017 e 07/2015 bem como o subitem 9.2.1 do Acórdão 978/2006-TCU-Plenário.
Ao analisar o achado, a unidade instrutora apontou que os contratos de conserva típicos são empreitadas por preço unitário, o que exige maior esforço da fiscalização técnica contratual do Dnit para que as quantidades dos serviços sejam apropriadamente medidas e confirmadas. Nesse sentido, considerou que as falhas poderiam ser mitigadas alterando-se o modelo de medição dos serviços, baseando-se no alcance de resultados, assim como já adotado pelo Dnit nos Contratos de Recuperação e Manutenção Rodoviária (Crema) e em alguns pregões de conservação típica de rodovias.
Ao se manifestar sobre o assunto, o Dnit informou que pretende realizar estudos mais aprofundados visando desenvolver modelo de contratação de conservação rodoviária onde serão estabelecidos padrões de desempenho e de critérios de aceitação para alguns serviços de conservação em contratos tipo PATO. Ante o exposto, acompanho a análise da unidade instrutora e julgo pertinente a recomendação proposta para que o Dnit avalie a implementação de procedimentos de remuneração baseados no alcance de resultados.
Finalmente, quanto aos dois últimos achados, ambos denotam falhas na alocação dos agentes de gestão e fiscalização contratual frente às disposições do Manual de Diretrizes para Gestão, Acompanhamento e Fiscalização de Contratos do Dnit. No que se refere à ausência de segregação de funções no planejamento e na fiscalização contratual, a unidade instrutora constatou que o fiscal designado para acompanhar a execução contratual, responsável pela atestação das medições, também liderou, na fase de planejamento da contratação ou de eventual prorrogação de vigência, o pleito e a caracterização dos elementos quantitativos e qualitativos dos serviços de conservação rodoviária a serem contratados ou prorrogados.
Já as falhas na designação dos agentes de gestão/fiscalização contratual foram decorrentes da constatação de que alguns dos contratos fiscalizados apresentavam apenas um fiscal técnico designado, ao passo em que os regulamentos do Dnit exigiam também a designação de um gestor e de um fiscal administrativo.
Considerando que esses achados evidenciam a necessidade de aprimorar a eficácia dos controles internos, a unidade instrutora propôs recomendar à Auditoria Interna do Dnit que avalie inserir em seu Plano Anual de Atividades de Auditoria Interna (Paint) ações de controle para os contratos típicos de conservação rodoviária que busquem evitar a recorrência das impropriedades aqui descritas.
Reputo como adequada a referida proposta, porém penso que as providências para a prevenção de outras ocorrências semelhantes podem não se restringir à atuação da Auditoria Interna. Outros órgãos da autarquia também podem adotar medidas como, por exemplo, alteração de procedimentos, edição de normativos ou realocação da força de trabalho. Assim, de forma mais ampla, julgo suficiente dar ciência das impropriedades ao Dnit, para que avalie as medidas de prevenção mais apropriadas.
	Ante o exposto, voto por que o Tribunal adote o Acórdão que ora submeto à deliberação deste Colegiado.
TCU, Sala das Sessões Ministro Luciano Brandão Alves de Souza, em 22 de janeiro de 2020.
Ministro BRUNO DANTAS 
Relator